---
title: "Tutorial: tidy R"
output: 
  learnr::tutorial:
    progressive: true
    allow_skip: true
    language: pt
runtime: shiny_prerendered
description: >
  Aprender algumas noções básicas do tidy R. Estes exercícios acompanham um curso sobre R feito no Instituto Nacional de Saúde, Marracuene, Moçambique em 2025.
---

```{r setup, include=FALSE}
library(learnr)
library(gradethis)
library(tidyverse)

knitr::opts_chunk$set(echo = FALSE)
gradethis::gradethis_setup()

randompraise <- function() {
  praise <- c("Uau!", "Parabéns, você acertou!", "Agora sim!", "Está certo.", "Claro que sim!", "Eu sabia que ia conseguir!", "Impressionante!", "Fantástico")
  praise[runif(1, 1, length(praise))]
}

randomencouragement <- function() {
  encouragement <- c("Tente mais uma vez", "Tente de novo, consegues!", "Não desiste, tenta outra vez!", "Ainda não", "Reveja a resposta e tenta outra vez!", "Volte a tentar!", "Quase, tente outra vez", "Pense um pouco e tenta de novo")
  encouragement[runif(1, 1, length(encouragement))]
}

# Custom print function
print_grouped_tibble <- function(tbl) {
  print(tbl)
  cat("Groups: ", paste(unique(attr(tbl, "group")), collapse = ", "), "\n")
}

# data available to all exercises...
pers <- tibble(personid = c(5001:5009),
               idade = c(rep(c(20,34,46,17), 2), 55),
               householdid = c(rep(c(1000, 1001), each=2),
                               2002, rep(2003, 3), 2005),
               edu_yrs = seq(1, 18, by=2),
               status = c(rep("I", 7), rep("R", 2)))

```

```{r logo, echo=FALSE, results='asis'}

htmltools::tags$style(
  htmltools::HTML("
  h1 {
    color: navy;
  }
  h2 {
    color: navy;
  }
  .logo-top-right {
    float: right;
    top: 10px;
    right: 10px;
    width: 150px;
    max-width: 25vw;
  }
  .exercise-box {
    background-color: #f1f8ff;
    border-left: 4px solid #2196F3;
    padding: 10px;
    margin: 15px 0;
    font-style: italic;
    border-radius: 4px;
  }
  .observation-box {
    background-color: #fff8e1;
    border-left: 4px solid #f9a825;
    padding: 10px;
    margin: 15px 0;
    font-style: italic;
    border-radius: 4px;
  }
"))

htmltools::tags$img(src = "https://peter.mayfirst.org/wp-content/uploads/2025/07/logo-small.png", class = "logo-top-right")

```

## Seja bem-vindo!

Este tutorial foi desenvolvido para dar seguimento ao curso sobre o uso de R para analisar dados de inquéritos populacionais, a ser oferecido no Instituto Nacional de Saúde de Moçambique. 

### 

Neste tutorial, poderá completar alguns exercícios para aprender e reforçar conceitos como:

* Tibbles       
* filter e select      
* Pipes (tubos)       
* mutate        
* arrange       
* group_by e summarise 
* criação de indicadores

### O que é o tidyverse?

O **tidyverse** é um conjunto de pacotes (packages) do R que compartilham uma filosofia comum de conceição, gramática e estrutura de dados. É projetado para tornar a análise de dados mais intuitiva e eficiente. Os pacotes mais comuns incluem:

* **dplyr**: Manipulação de dados (filtragem, ordenação, resumo etc.)  
* **ggplot2**: Visualização de dados
* **tidyr**: Transformação de dados (por exemplo, de formato largo para formato longo)
* **tibble**: Uma versão moderna de data frames
* **haven**: Leitura e escrita de dados em formatos como *SPSS* e *Stata*

entre outros pacotes.

### O que é o tidy R?

O **tidy R** é uma abordagem para trabalhar com dados no R que enfatiza a clareza e a simplicidade. Baseia-se nos princípios do **tidyverse**, mas pode ser usado com qualquer pacote ou função do R. A ideia é que os dados sejam organizados de forma que cada variável seja uma coluna, cada observação seja uma linha e cada tipo de unidade de observação seja uma tabela.

## Os tibbles

Um **tibble** é uma versão moderna de um *data frame* no R. Faz parte do **tidyverse** e oferece várias vantagens em relaçaõ aos *data frames*:  
* **Impressão mais limpa**: exibem apenas as primeiras linhas e colunas, evitando a sobrecarga visual.  
* **Tipos de dados explícitos**: mantêm os tipos de dados de forma mais explícita, o que ajuda a evitar erros.  
* **Subconjunto seguro**: não permitem o aceso a colunas inexistentes, o que ajuda a evitar erros comuns.  

Vamos ver um exemplo de uma tabela resultante de um *inquérito populacional*, com dados demográficos sobre alguns dos
participantes.

```{r, tibble, echo=TRUE}
pers <- tibble(personid = c(5001:5009),
               idade = c(rep(c(20,34,46,17), 2), 55),
               householdid = c(rep(c(1000, 1001), each=2),
                               2002, rep(2003, 3), 2005),
               edu_yrs = seq(1, 18, by=2),
               status = c(rep("I", 7), rep("R", 2)))
pers
```

Como podem ver, a aparência é semelhante a um *data frame*, mas é acompanhada pelo tipo de cada variável e pelo número de linhas no final.  

Pode explorar o *tibble* pers com as funções `str()`, `dim()`, `nrow()`, `ncol()`, `names()` e `glimpse()`.

```{r tibble1, exercise=TRUE, echo=TRUE, exercise.eval=FALSE}
pers
```

Tudo que podemos fazer com *data frame* tambem é valido para um *tibble* — por exemplo, extrair e resumir uma coluna:

```{r tibble2, echo=TRUE}
pers$idade
summary(pers$idade)
```

Também, podemos convertê-lo num *data frame* com `as.data.frame(pers)`.

Primeiro, vamos refrescar a memoria sobre indexação no base R, aproveitando para aprender como indexar *tibbles.*

<div class="exercise-box"> 
Exercício: usar a indexação para identificar a idade da pessoa descrita na segunda linha do *tibble.*

```{r, tibble3, exercise=TRUE, echo=TRUE, exercise.eval=FALSE}
pers[___,___]
```

<div class="observation-box">Obs.: quando ver um traço longo `___` no código, isto indica que é um espaço reservado para preencher. Você pode substituir `___` por qualquer valor, função ou operação que desejar.</div>
</div>

```{r tibble3-check}
grade_this({
  if(identical(.result, 34) || identical(.result, tibble(idade = c(34)))) {
    pass(randompraise())
  }
  fail(randomencouragement())
})
```

## Funções essenciais

Agora vamos explorar algumas funções essenciais do *tidyverse,* desenhados para trabalhar com *tibbles.*  
* filter(tibble, expr) - para filtrar linhas (observações)  
* select(tibble, expr) - para selecionar colunas (variáveis)  
* arrange(tibble, expr) - para ordenar linhas  
* mutate(tibble, expr) - para alterar ou criar novas colunas  
* summarise/summarize(tibble, expr) - para resumir variáveis  

As funções `filter()` e `select()` são semelhantes à indexação, mas têm uma sintaxe mais intuitiva. `arrange()` é semelhante a `order()`. A função `mutate()` é usado para criar novas variáveis ou modificar as existentes, e `summarise()` é usado para calcular estatísticas resumidas.

### filter()

`filter()` serve para selecionar, ou filtrar, as linhas do tibble com uma expressão tipicamente baseada em uma ou mais das variáveis do *tibble*:

```{r, echo=TRUE}
# filter - selecionar linhas com criterios
filter(pers, status == "R")
filter(pers, idade > 20)
```

<div class="exercise-box">

Exercício: Filtre as observações para incluir apenas aquelas com mais de 21 anos de idade.

```{r func1, exercise=TRUE}
filter(pers, ___)
```
</div>
```{r func1-check}
grade_this({
  if(identical(.result, pers |> filter(idade > 21))) {
    pass(randompraise())
  }
  fail(randomencouragement())
})
```
<div id="func1-hint">
**Dica:** lembre-se de que os operadores de comparação são `<, >, >=, <=, ==, !=`.
</div>

### select()

`select()` serve para seleccionar uma ou mais variáveis do *tibble.*

```{r, echo=TRUE}
# select - seleccionar colunas com criterios
select(pers, householdid)
select(pers, c(personid, status))
```

<div class="exercise-box">

Exercício: selecionar personid para as observações com mais de 11 anos de educação. Por enquanto, vamos usar um *tibble* temporário `x` para guardar o resultado do `filter()`, depois usar `select()` para extrair a variável `personid.`

```{r func2, exercise=TRUE}
x <- filter(pers, ___)
select(x, ___)
```
</div>
```{r func2-check}
grade_this({
  if(identical(.result, tibble(personid = as.integer(c(5007, 5008, 5009))))) {
    pass(randompraise())
  }
  fail(randomencouragement())
})

```

### arrange()

`arrange()` é semelhante a `order()`, e é usado para reordenar as linhas com base em alguma expressão, tipicamente em função das variáveis no *tibble.*  

```{r, echo=TRUE}
# arrange - ordenar linhas
arrange(pers, idade)       # ordem crescente
arrange(pers, desc(idade)) # ordem decrescente
```

### mutate()

`mutate()` é usado para criar novas variáveis ou modificar as existentes.

```{r, echo=TRUE}
# mutate - alterar o criar colunas 
mutate(pers, idade_meses = idade *12)
```

<div class="exercise-box">

Exercício: criar uma nova variável 'pais' com valor de 'MZ'.

```{r func3, exercise=TRUE}
mutate(pers, ___)
```
</div>
```{r func3-check}
grade_this({
  if(identical(.result, mutate(pers, pais = "MZ"))) {
    pass(randompraise())
  }
  fail(randomencouragement())
})

```

### summarize() ou summarise()

summarise() é usada para calcular estatísticas resumidas. Utilize funções como `mean()`, `sum()`, `min()`, `max()`, `n()` (número de observações) e `n_distinct()` (número de valores distintos).

```{r, echo=TRUE}
# summarise - agregar dados
summarise(pers, total = sum(idade))  
```

Notou que o resultado é um `tibble` com uma única linha e coluna? Isto ocorre porque `summarise()` reduz as dimensões do resultado.

<div class="observation-box">
Obs.: `summarise()` geralmente reduz as dimensões do resultado; neste caso, retorna um *tibble* com uma única linha e coluna.
</div>

<div class="exercise-box">

Exercício: calcular a idade média das pessoas que recusaram participar no inquérito, usando as funções apresentadas.

```{r func4, exercise=TRUE}
x <- filter(pers, ___)
summarize(x, ___)
```

<div id="func4-hint">
**Dica:** primeiro filtar para identificar os casos de recusa, depois agregar a idade usando summarise()
</div>

</div>
```{r func4-check}
grade_this({
  if(identical(.result, 36) || (is_tibble(.result) && identical(.result[[1]], 36))) {
    pass(randompraise())
  }
  fail(randomencouragement())
})
```


<div class="exercise-box">

Exercício: Criar um novo ID 'globalid' no tibble que e resultado de concatenar o householdid seguido pelo personid, depois somente selecciona o novo globalid.

```{r func5, exercise=TRUE}
pers
```
</div>
```{r func5-check}
ans <- tibble(globalid = as.character(c(10005001, 10005002, 10015003, 10015004, 
                                        20025005, 20035006, 20035007, 20035008, 20055009)))
grade_this({
  if(identical(.result, ans)) {
    pass(randompraise())
  }
  fail(randomencouragement())
})
```

<div id="func5-hint">
  **Dica:** utilise a função de base R `paste0` para concatenar.
</div>

Agora que já conhece as funções básicas, vamos aprender a encadear várias operações usando pipes.

## Os pipes (tubos)

Um **pipe** (tubo) é um operador `|>` ou `%>%` que permite encadear várias operações de forma sequencial. É usado para passar o resultado de uma operação como entrada para a próxima, tornando o código mais legível e intuitivo. Por exemplo:

```{r, pipe, echo=TRUE}
library(dplyr)
pers |>
  filter(status == "I") |>
  select(idade, edu_yrs, status) |>
  arrange(desc(edu_yrs))

```

O *pipe* define uma cadeia de operações sequenciais, mais facilmente descrita em língua natural, por exemplo: 
"peque na tabela `pers`, filtre para incluir apenas os participantes com entrevista completa, selecione `idade`, `educação`, `status`, e ordenar por anos de educação em ordem decrescente."

por outro lado, se quisermos implementar o mesmo no *base R*, teríamos de fazer algo semelhante a este comando:


```{r, pipe2, echo=TRUE}
(pers[pers$status == "I", c("idade", "edu_yrs", "status")])[order(pers$edu_yrs[pers$status == "I"], decreasing = TRUE), ]
```

Acho que muitos concordariam que o código com *pipes* é mais linear, legível e natural do que o seu equivalente no *base R*.

<div class="exercise-box"> 
Exercício: filtre a tabela `pers` para incluir apenas os participantes com idade acima de 21 anos. Use *pipes* para fazer isso.

```{r, pipe3, exercise=TRUE, echo=TRUE, exercise.eval=FALSE}
pers |> ___             # o seu código aqui
```

</div>
```{r pipe3-check}
grade_this({
  if(identical(.result, pers %>% filter(idade > 21))) {
    pass("Parabéns!")
  }
  fail("Notou que o tibble aparece antes do pipe `|>` e portanto não precisa ser incluído nos argumentos a `filter()`?")
})
```

Os *pipes* são realmente úteis quando envolvem várias etapas em sequência. Vamos fazer mais um exercício para pôr isso na prática.

<div class="exercise-box"> 
Exercício: filtre a tabela `pers` para incluir apenas os participantes com idade acima de 21 anos, ordene por `personid` em ordem crescente e selecione as variáveis `idade` e `edu_yrs`. Use *pipes* para fazer isso.

```{r, pipe4, exercise=TRUE, echo=TRUE, exercise.eval=FALSE}
pers |> ___             # seu codigo aqui
```

</div>
```{r pipe4-check}
grade_this({
  if(identical(.result, pers %>% filter(idade > 21) %>% arrange(personid) %>% select(idade, edu_yrs))) {
    pass("Parabéns! Percebeu que foi necessário ordenar antes de selecionar, para ter acesso à variável personid na ordenação.")
  }
  fail(randomencouragement())
})
```

```{r pipe4-hint-1}
# Sendo que queremos ordenar por personid, é importante ordenar antes de selecionar, caso contrário, a variável personid não estará disponível para ordenar. 
pers
```

```{r pipe4-hint-2}
# Mais uma dica: pode usar filter() para filtrar os dados, arrange() para ordenar e select() para escolher as variáveis que deseja manter.
pers |> filter(___) |> arrange(__) |> select(___)
```

Antes de continuar, vamos analisar alguns aspectos do exercício anterior. Primeiro, notou que não precisávamos de colocar os nomes das variáveis entre aspas? Além disso, quando listamos as variáveis para o `select()`, era necessário incluí-las num vector com `c()`? Com o *tidyverse*, isso não é necessário. `pers[, c("idade", "edu_yrs")]` virou `pers |> select(idade, edu_yrs)` no *tidyverse*. Esses são alguns dos aspectos do *tidyverse* que facilitam a programação.

## Agrupamento

Agora vamos aprender como calcular estatísticas sobre dados agrupados.  Podemos usar `group_by` para criar grupos nos dados:

```{r, echo=TRUE}
pers |> group_by(householdid) |> print_grouped_tibble()
```

Notou a linha `# Groups:   householdid [5]`? Isso indica que os dados agora estão agrupados, embora o agrupamento só tenha valor prático quando usado num comando subsequente. Vale salienter que o pacote utilizado para desenvolver este tutorial (`learnr`) oculta a informação sobre grupos ao imprimir um *tibble*, por isso usamos a função especial `print_grouped_tibble()` para visualizar os resultados.

O agrupamento só tem efeito quando aplicamos uma função que utilize os grupos, como `summarise()`:

```{r, echo=TRUE}
pers |> group_by(householdid) |> summarise(idade_media = mean(idade))
```

O resultado é um *tibble* com a média de idade para cada grupo. Os resultados incluem as variáveis de agrupamento juntamente com as novas variáveis criadas pelos comandos utilizados no `summarise()`.

Podemos executar mais de um comando ao mesmo tempo e criar grupos com combinações de variáveis — por exemplo, a média de idade (em anos), e o número de observações para cada agregado incluído:

```{r, echo=TRUE}
pers |> group_by(householdid) |> summarize(idade_media = mean(idade),  n = n())
```

<div class="exercise-box">
Agora é a sua vez! Agrupe os dados pelo estado do inquérito (`status`), e calcule a média de idade (`idade_media`) e a educação máxima (`edu_max`), em anos, para cada grupo.

```{r groups, exercise=TRUE}

```
</div>

```{r groups-check}
grade_this({
  if(identical(.result, pers %>% group_by(status) %>% summarize(idade_media = mean(idade), edu_max = max(edu_yrs)))) {
    pass(randompraise())
  }
  fail(randomencouragement())
})
```

## Alteração conditional

Durante a limpeza e preparação dos dados para análise, com frequência queremos alterar uma variável em um subgrupo de observações. Embora filter() permita selecionar observações, ele não facilita o update condicional pois os alterações acontecem dentro de mutate(). Neste caso, podemos usar funções condicionais como:  

* if_else()  
* case_match()  
* case_when()  

Todas essas funções devolvem um valor para cada observação, mas o valor devolvido pode ser determinado pelos valores de outros variáveis dentro da observação. Vamos ver um exemplo.

<div class="observation-box">
Obs.: Ao longo desta secção vamos criar novos *tibbles* cada vez que alteramos os dados (pers1, pers2, pers3, ...). Isto evite que precisemos repetir os códigos anteriores a cada passo. Ajude-nos, neste tutorial, a acompanhar como o *tibble* está a progredir. No futuro, podemos juntar os *pipes*, evitando assim a necessidade de criar *tibbles* intermediários.

</div>

Lembra-se de que na tabela `pers`, a variável `status` indica "I" para entrevistado e "R" para recusa:

```{r, echo=TRUE}
table(pers$status)
```

Imagine que os critérios de elegibilidade para participar no inquérito sejam ter entre 15 e 49 anos.
Agora vamos aprender a criar ou alterar variáveis com base em condições. Podemos usar if_else() para fazer isso. Por exemplo, vamos criar uma nova variável `status2` que indica "U" (ineligível) para pessoas com mais de 49 anos, e mantém o valor original de `status` para as demais.

### if_else

if_else(condição, valor_se_verdadeiro, valor_se_falso) permite criar ou alterar variáveis com base em uma condição lógica. Vamos usar `if_else()` para criar uma nova variável `status2` que substitui "I" com "U" (ineligível) para pessoas com mais de 49 anos, e mantém o valor original de `status` para as demais.

```{r mutate1, echo=TRUE}
pers |> mutate(status = if_else(idade > 49, "U",
                                status))
```

Os *pipes* não alteram o *tibble* original, a menos que incluamos `pers <-` no início. Vamos fazer isso para guardar a nova variável no tibble `pers`. Desta vez, vamos atribuir um novo nome em vez de sobreescriver a variável original.

```{r mutate2, echo=TRUE}
pers1 <- 
  pers |> mutate(status2 = if_else(idade > 49, "U",
                                           status))
pers1
```

<div class="exercise-box">

Exercício: imagine que, durante a verificação de dados, foi descoberto um erro de digitação, que resultou em o `personid` 5090 ter sido inserido como 5009. Use `if_else()` para corrigir o `personid` da linha 9 (atualmente 5009) para 5090, guardando o resultado no `pers2`.

```{r mutate3-setup}
# note, a limitation of learnr is that if you treat a prior chunk as a setup chunk (e.g. mutate2) it is not displayed.
# therefore, repeat the contents of mutate2 to create the state for mutate3.
pers1 <- pers |> mutate(status2 = if_else(idade > 49, "U", status))
```

```{r mutate3, exercise=TRUE}
pers2 <- pers1 |> mutate(personid = if_else(___))
```
</div>

```{r mutate3-check}
grade_this({
  if(identical(.result, pers1 |> mutate(personid = if_else(personid == 5009, 5090, personid)))) {
    pass(randompraise())
  }
  if(identical(filter(.result, householdid==2005) |> 
               select(personid) |> pull(), as.integer(0))) {
    fail("Cuidado! verifique o uso de '=' e '==' na sua resposta e tente novamente")
  }
  fail(randomencouragement())
})
```
```{r mutate3-solution}
pers2 <- pers1 |> mutate(personid = if_else(personid == 5009, 5090, personid))
pers2
```

### case_match

Uma alternativa a `if_else()` é `case_match()`, que é mais fácil de ler quando há mais de duas condições. Vamos usar `case_match()` para criar uma nova variável `status3` que substitui "I" por "Entrevistado" e "R" por "Recusa".

```{r mutate4-setup, exercise.setup="mutate3-setup"}
# exercises are stateless, so will need to progressively create the state along the way. As noted
# above, I can't chain functional chunks together because they become invisible. Also, I'm using
# what appears to be an undocumented feature of learnr, which is setup for non-exercise chunks.
pers2 <- pers1 |> mutate(personid = if_else(personid == 5009, 5090, personid))
```

```{r mutate4, echo=TRUE}
# this is a non-exercise chunk, but it appear that the state from mutate4-setup is obtained anyway.
pers2 |> mutate(status3 = case_match(status2,
                                    "I" ~ "Entrevistado",
                                    "R" ~ "Recusa"))
```

<div class="observation-box">
Obs: o til (~) separa o original do novo código `"R" ~ "Recusa"` significa que "R" deve ser substituido por "Recusa".
</div>

Ops, esquecemo-nos dos **ineligíveis**! O valor "U" (ineligível) ficou `NA` na nova variável!

```{r mutate5, echo=TRUE}
pers2 |> mutate(status3 = case_match(status2,
                                            "I" ~ "Entrevistado",
                                            "R" ~ "Recusa", 
                                            .default = "Ineligivel")) # não ideal, presume muito
```
Vamos guardar o resultado no *tibble* `pers3`.

`.default` e muito flexivel, mas as vezes é flexivel demais. Se houvesse um erro de digitação na variável `status2`, por exemplo "X", o resultado seria "Ineligível", o que não será correto. O melhor seria listar todas as possibilidades; assim, qualquer valor inesperado torna-se `NA`.

```{r mutate6, echo=TRUE}
pers3 <- pers2 |> mutate(status3 = case_match(status2,
                                              "I" ~ "Entrevistado",
                                              "R" ~ "Recusa", 
                                              "U" ~ "Ineligivel")) # um pouco melhor
```

<div class="exercise-box">

Exercício: imagine que, durante a verificação de dados, foi descoberto um erro de formação dos inquiridores que afetou a recolha de dados referente às recusas. Neste inquérito, os anos de educação não deveriam ter sido recolhidos de pessoas que recusaram participar ou que não eram elegíveis. Use `case_match()` para actualizar os casos com `status == "R"` ou `status == "I"` de modo que o `edu_yrs` seja `NA` (ausente). Para isso, criaremos uma nova variável `edu_yrs_c` (corrigido) do `edu_yrs`.

```{r mutate7-setup, exercise.setup="mutate4-setup"}
# it seems we can in fact chain together setups, just not non-setup chunks
pers3 <- pers2 |> mutate(status3 = case_match(status2,
                                              "I" ~ "Entrevistado",
                                              "R" ~ "Recusa", 
                                              "U" ~ "Ineligivel")) # um pouco melhor
```

```{r mutate7, exercise=TRUE}
pers4 <- pers3 |> mutate(edu_yrs_c = case_match(___))
pers4
```
</div>

```{r mutate7-check}
grade_this({
  if(identical(.result, pers3 |> mutate(edu_yrs_c = case_match(status, "I" ~ edu_yrs, "R" ~ NA, "U" ~ NA)))) {
    pass(randompraise())
  }
  fail(randomencouragement())
})
```
```{r mutate7-solution}
pers4 <- pers3 |> mutate(edu_yrs_c = case_match(status, "I" ~ edu_yrs, "R" ~ NA, "U" ~ NA))
```

<div class="observation-box">Obs.: a alteração condicional funciona tanto quando queremos alterar apenas certos valores quanto quando precisamos transformar todos os valores — por exemplo, para converter idade em faixas etárias. </div>

### case_when

A função `case_when()` é ainda mais flexível porque permite usar expressões lógicas para definir as condições. Vamos usar `case_when()` para criar uma nova variável `edu_cat` que classifica os anos de educação em três faixas: "1-6" para menos de 6 anos, "7-12" para 7 a 12 anos, e "13+" para 13 ou mais anos.

```{r mutate8-setup, exercise.setup="mutate7-setup"}
# needed to instantiate results of previous exercise
pers4 <- pers3 |> mutate(edu_yrs_c = case_match(status, "I" ~ edu_yrs, "R" ~ NA, "U" ~ NA))
```

```{r mutate8, echo=TRUE}
pers5 <-
  pers4 |> mutate(edu_cat = 
                    case_when(edu_yrs_c < 5 ~ "1-6",
                              edu_yrs_c < 13 ~ "7-12",
                              TRUE ~ "13+"))
pers5
```

Notou a diferença entre `case_match()` e `case_when()` em relação à variável que serve de base para a transformação?

As condições são avaliadas em ordem, e a primeira condição verdadeira determina o valor da nova variável. Por isso, um valor de `edu_yrs` de 4 resulta em "1-6", um valor de 10 resulta em "7-12", e um valor de 15 resulta em "13+".

<div class="observation-box">
Obs.: `TRUE` é semelhante a `.default`, agregando todas as alternativas não listadas. Portanto, é arriscado usar `TRUE` se houver a possibilidade de um erro de digitação ou valores inesperados. Por exemplo, se houver uma idade de -9 para indicar  valor em falta, a condição `idade < 7` seria verdadeira, e a idade 999 seria categorizada como "1-6", o que não seria correto. O melhor é listar todas as possibilidades; assim, qualquer valor inesperado torna-se `NA`.
</div>

Aqui está uma maneira mais seguro de controlar valores não esperados:

```{r mutate9, echo=TRUE}
pers5 <-
  pers4 |> mutate(edu_cat = 
                    case_when(edu_yrs_c < 7 ~ "1-6",
                              edu_yrs_c < 13 ~ "7-12",
                              edu_yrs_c < 24 ~ "13+")) # assumindo que o limite é 24
pers5
```

Agora, os que não tinha `edu_yrs_c` definido, foram clasificados como `NA` (ausente).

<div class="exercise-box">

Exercício: use `case_when()` para recategorizar a variável `idade` em dois grupos, "<25" e "25-49", criando uma nova variável `idade_cat` com essas categorias. Os participantes com idades fora desse intervalo devem ter `NA` em `idade_cat`.

```{r mutate10-setup, exercise.setup="mutate8-setup"}
pers5 <- pers4 |> mutate(edu_cat = case_when(edu_yrs_c < 7 ~ "1-6",
                                             edu_yrs_c < 13 ~ "7-12",
                                             edu_yrs_c < 24 ~ "13+"))
```

```{r mutate10, exercise=TRUE}
pers6 <- pers5 |> mutate(idade_cat = case_when(___))
```

</div>
```{r mutate10-check}
grade_this({
  if(identical(.result, pers5 %>% mutate(idade_cat = case_when(idade < 25 ~ "<25",
                                                               idade >= 25 & idade < 50 ~ "25-49")))) {
    pass(randompraise())
  }
  fail(randomencouragement())
})
```
```{r mutate10-hint-1}
pers6 <- pers5 |> mutate(idade_cat = 
                           case_when(___ ~ "<25",
                                     ___ ~ "25-49"))
```
```{r mutate10-hint-2}
# Para expressar a < X < b, pode expressar assim com '&': a < X & X < b.
pers6 <- pers5 |> mutate(idade_cat = 
                           case_when(idade < 25 ~ "<25",
                                     idade >= 25 ___ idade < 50 ~ "25-49"))
```
```{r mutate10-solution}
pers6 <- pers5 |> mutate(idade_cat = 
                           case_when(idade < 25 ~ "<25",
                                     idade >= 25 & idade < 50 ~ "25-49"))
```
## Integrando tudo

Agora, vamos sintetizar o nosso conhecimento, juntando as várias ferramentas que aprendemos até aqui.

<div class="exercise-box">

Exercício: Começando com `pers6`, cria um *pipe* (tubo em português) que gere uma nova variável 'idade_cat2', agrupando os respondentes nas faixas de 15-24, 25-34, 35-44, 45+ anos. Salve o resultado em `pers7`.


```{r all-setup, exercise.setup="mutate10-setup"}
pers6 <-
  pers5 |> mutate(idade_cat = case_when(idade < 25 ~ "<25",
                                        idade >= 25 & idade < 50 ~ "25-49"))
```

```{r all, exercise=TRUE}
pers7 <- pers6 |> ___
```

</div>

```{r all-check}
grade_this({
  if(identical(.result, pers6 |> mutate(idade_cat2 = case_when(idade < 25 ~ "15-24",
                                         idade < 35 ~ "25-34",
                                         idade < 45 ~ "35-44",
                                         !is.na(idade) ~ "45+")))) {
    pass(randompraise())
  }
  fail(randomencouragement())
})
```

```{r all-hint-1}
# Para introduzir lógica condicional, devemos considerar if_else(), case_which() e case_when()
pers7 <- pers6 |> mutate(idade_cat2 = case_when(___))
```
```{r all-hint-2}
# Como que queremos definir múltiplos intervalos, case_when() seria o mais apropriado. 
pers7 <- pers6 |> mutate(idade_cat2 = case_when(idade < 25 ~ "15-34", ___))
```
```{r all-hint-3}
# Para evitar que as pessoas sem idade sejam incluídas no grupo de 35-44 anos, podemos usar !is.na()
# na condição final.
pers7 <- pers6 |> mutate(idade_cat2 = case_when(idade < 25 ~ "15-24",
                                                idade < 35 ~ "25-34",
                                                idade < 45 ~ "35-44",
                                                !is.na(idade) ~ "45+"))
```

<div class="exercise-box">

Exercício: A partir de `pers7`, crie um *pipe* que gere uma nova variável 'globalid', concatenando `householdid` e `personid`. Depois, filtre os casos com mais de 5 anos de educação que responderam ao inquérito, e selecione as variáveis `globalid`, faixa etária e anos de educação. Por fim, ordene o resultado pela idade do participante.

```{r all1-setup, exercise.setup="all-setup"}
pers7 <-
  pers6 |> mutate(idade_cat2 = case_when(idade < 25 ~ "15-24",
                                         idade < 35 ~ "25-34",
                                         idade < 45 ~ "35-44",
                                         !is.na(idade) ~ "45+"))
```

```{r all1, exercise=TRUE}
pers7 |> ___
```

</div>
```{r all1-check}
grade_this({
  if(identical(.result, pers7 |> mutate(globalid = paste0(householdid, personid)) |> 
               filter(edu_yrs > 5 & status == "I") |>  
               arrange(idade) |> select(globalid, idade_cat, edu_yrs))) {
    pass(randompraise())
  }
  fail(randomencouragement())
})
```

```{r all1-hint-1}
# Lembre-se de que paste0() é a função que concatena variáveis do tipo *character* (sem separador), 
# Neste caso, householdid e personid serão convertidos de numéricos para *string* antes da concatenação
pers7 |> mutate(globalid = paste0(householdid, personid)) 
```
```{r all1-hint-2}
# Lembre-se de que filter() faz a seleção de linhas. Se quisermos combinar condições, podemos usar "&"
pers7 |> mutate(globalid = paste0(householdid, personid)) |> 
    filter(edu_yrs > 5 & status == "I")
```
```{r all1-hint-3}
# Lembre-se de que arrange() ordena as linhas de acordo com o critério. É importante ordenar antes de selecionar
# pois depois de selecionar a variável idade já não estará disponível
pers7 |> mutate(globalid = paste0(householdid, personid)) |> 
    filter(edu_yrs > 5 & status == "I") |>  
    arrange(idade)
```
```{r all1-hint-4}
# Lembre-se de que select() é utilizado para selecionar variáveis
pers7 |> mutate(globalid = paste0(householdid, personid)) |> 
    filter(edu_yrs > 5 & status == "I") |>  
    arrange(idade) |> 
    select(globalid, idade_cat, edu_yrs)
```

<div class="observation-box">Obs: Para refrescar a memória sobre a concatenação de char ou outros conceitos de R básico, pode ver [Tutorial base R adicional (Pt)](https://peteryoung.shinyapps.io/tutorial-more-base-R)</div>

## Exemplo prático

É frequente, nos inquéritos, precisarmos calcular um indicador de interesse em base de várias perguntas ou variáveis separadas na base de dados. Por exemplo, se quisermos saber: "Qual é a proporção da amostra que foi vacinada alguma vez contra a COVID-19?" e "Qual é a proporção que teve 2+ doses de vacina para a COVID-19 no último ano?" pode ser necessário conjugar respostas às seguintes perguntas:  
* Já tomou a vacina contra a COVID-19?  
* Se tomou a vacina, foi no último ano?  
* Se foi no último ano, quantas doses recebeu no último ano?  

Além disso, deve considerar as recusas e os que não se lembram. O desafio é: Como codificar cada cenário para a **sua** análise?


```{r skip1, echo=FALSE}
shiny::img(src = "https://peter.mayfirst.org/wp-content/uploads/2025/10/skip.png", alt = "A diagram illustrating a fragment of a COVID-19 related questionnaire", 
height = "350px")
```

Notou que, além das perguntas e respostas codificadas, temos uma coluna adicional com instruções ao inquiridor sobre os saltos condicionais (*skip patterns* em inglês) necessárias para implementar a lógica do questionário?  Estes saltos representam a relação lógica entre as perguntas.

Os resultados destas perguntas poderiam ser representadas desta maneira numa base de dados (incluindo aqui a parte que nos interessa sobre vacinação):

```{r skip2, echo=TRUE, }
saltos <- tibble(partno = 1:7,
                 q101 = c(1, -8, 1, 2, 1, 1, 1), 
                 q102 = c(2, NA, 1, NA, 1, -9, 1), 
                 q103 = c(NA, NA, 3, NA, 88, NA, 2),
                 q104 = c(-8, 1, 1, 2, 1, -9, 2))
saltos
```

Revise o exemplo do *tibble* `saltos`. Por que estão codificadas como `NA` as perguntas `q102`, e `103` em alguns casos? É porque a pergunta não foi feita. Isso é diferente do caso da pergunta `q101` para o participante número 2, codificado como `-8`. Neste caso, a pergunta foi feita, mas o participante recusou-se a responder, já no caso de `q102`, para o participante número 6, ele respondeu que não sabia a resposta (`-9`).  Embora os saltos não aparecem de forma explícita no *tibble*, são implícitos nos padrões de respostas encontrados.

Então, como podemos criar um novo indicador para capturar o conceito que corresponde à nossa pergunta de pesquisa?  Uma alternativa, no espírito do tidy R, seria:

```{r skip3, echo=TRUE, }
saltos <- saltos |> 
		mutate(evervac = if_else(q101 < 0, NA, q101),
           numvac = case_when(q101 == 2 | q102 == 2 ~ 0, 
					     q103 > 87 ~ NA, 
					     TRUE ~ q103))
saltos
```

Pode ver caso por caso e certificar-se de que as respostas para `evervac` e `numvac` fazem sentido. `evervac` e sempre igual a q101, exceto quando o participante não respondeu a esta pergunta. Neste caso, é `NA` (participante 2).

`numvac` é igual a `q103`. No entanto, se o respondente disse que não foi vacinado contra a COVID-19 ou se não foi vacinado nos últimos 12 meses, consideramos que recebeu zero doses nesse período (participante 4). Se foi vacinado, mas não durante os últimos 12 meses, também consideramos que recebeu zero doses nesse período (participante 1). Por outro lado, se se recusou em responder ou disse que não sabia se foi vacinada nos últimos 12 meses ou quantas doses recebeu, consideramos `NA` (participantes 2, 5, 6).

<div class="observation-box">
Obs.: Este tipo de conversão também acontece quando incluir valores com tipos diferentes num vector.
</div>

<div class="exercise-box">

Exercício: Crie uma nova variável 'evercovid' que recodifique q104 como 1/2 (1=sim, 2=não).

```{r skip6-setup}
saltos <- tibble(partno = 1:7,
                 q101 = c(1, -8, 1, 2, 1, 1, 1), 
                 q102 = c(2, NA, 1, NA, 1, -9, 1), 
                 q103 = c(NA, NA, 3, NA, 88, NA, 2),
                 q104 = c(2, -8, 1, 1, 1, -9, 2))
saltos <- saltos |> 
		mutate(evervac = if_else(q101 < 0, NA, q101),
           numvac = case_when(q101 == 2 | q102 == 2 ~ 0, 
					     q103 > 87 ~ NA, 
					     TRUE ~ q103))
saltos <- saltos |> mutate(evervac_i = 2-evervac,
                           numvac_gt1 = if_else(numvac > 1, 1, 0))
```

```{r skip6, exercise=TRUE, exercise.setup="skip6-setup"}
saltos <- saltos |> ___
```

</div>
```{r skip6-check}
grade_this({
  if(identical(.result, saltos |> mutate(evercovid = if_else(q104 %in% c(1,2), q104, NA)))) {
    pass(randompraise())
  }
  fail(randomencouragement())
})
```

```{r skip6-hint-1}
# temos várias opções para recodificar, podemos usar if_else(), case_match() ou case_when(). No caso
# de if_else(), precisa de uma condição: o que fazer se for verdadeiro e o que fazer se for falso.
saltos <- saltos |> mutate(evercovid = if_else(___)) 
saltos
```

```{r skip6-hint-2}
# por exemplo, podemos indicar o que fazer se o valor for omitido devido à recusa ou não saber a resposta...
saltos <- saltos |> mutate(evercovid = if_else(q104 == -8 | q104 == -9, ___, ___)) 
saltos
```

```{r skip6-hint-3}
# por exemplo, podemos indicar o que fazer se o valor for omitido devido à recusa ou não saber a resposta...
saltos <- saltos |> mutate(evercovid = if_else(q104 == -8 | q104 == -9, NA, q104)) 
saltos
```

### Gestão de dados em falta

<div class="exercise-box">

```{r skip4-quiz, echo=FALSE}
question("Qual proporção dos respondentes receberam a vacina contra a COVID-19?",
         answer("5/7 = 71,4%"),
         answer("5/6 = 83,3%", correct = TRUE),
         answer("6/6 = 100%"))
```

</div> 

<div class="exercise-box">

```{r skip5-quiz, echo=FALSE}
question("Qual proporção dos respondentes receberam 2+ doses de vacina contra a COVID-19 nos últimos 12 meses?",
         answer("3/7 = 42,9%"),
         answer("2/7 = 28,6%"),
         answer("2/2 = 100%"),
         answer("2/4 = 50,0%", correct = TRUE))
```

</div> 

<div class="observation-box">
Obs.: Apenas podemos calcular o indicador se excluirmos os com dados em falta. Portanto, a resposta 'impossivel saber' também poderia ter sido considerada correcta. POr isso e sempre importante reportar quando tem dados em falta, para o leitor poder interpretar os resultados com a devida cautela.  
</div>

### Calcular proporções

Mas como calcular os resultados obitos directamente no R? Podemos usar `summarise()` com `mean()`. Mas primeiro, vamos converter os indicadores novamente num formato melhor para responder a estas perguntas.

```{r skip7}
saltos <- saltos |> mutate(evervac_i = 2-evervac,
                           numvac_gt1 = if_else(numvac > 1, 1, 0))
saltos
```

Para converter uma variável codificada em {1,2} para {TRUE,FALSE} em {1,0}, podemos usar este atalho de subtração, porque 2-2=0 e 2-1=1.  Por outro lado, podemos aproveitar que o R converte {TRUE,FALSE} em {1,0} e usar `numvac > 1` para recodificar num indicador que é 1 no caso de numvac ser 2 ou mais, e caso contrário e 0.

<div class="observation-box">
Obs.: Os indicadores qualitativos que têm apenas 2 possibilidades que representam verdadeiro ou falso são chamados *Booleanos* (inventaos pelo [George Boole](https://en.wikipedia.org/wiki/George_Boole). A codificação {1,0} é conveniente porque a média de um indicador codificado assim é igual a proporção, ou probabilidade, do indicador ser verdadeiro. 
</div>

```{r skip8-setup, exercise.setup="skip6-setup"}
saltos <- saltos |> mutate(evervac_i = 2-evervac,
                           numvac_gt1 = if_else(numvac > 1, 1, 0))
saltos <- saltos |> mutate(evercovid = if_else(q104 == -8 | q104 == -9, NA, q104)) 
```

<div class="exercise-box">

Exercício: Crie uma nova variável `evercovid_i` que recodifique `evercovid` para {1,0} (1=sim, 0=não).

```{r skip8, exercise=TRUE, exercise.setup="skip8-setup"}
saltos <- saltos |> ___
```

</div>
```{r skip8-check}
grade_this({
  if(identical(.result, saltos |> mutate(evercovid_i = 2-evercovid))) {
    pass(randompraise())
  }
  fail(randomencouragement())
})
```

Agora que temos os nossos indicadores recodificados, podemos usar `mean()` para obter a proporção.

```{r skip9}
saltos |> summarise(p_evervac = mean(evervac_i, na.rm=TRUE), p_numvac = mean(numvac_gt1, na.rm=TRUE))
```

Isto funciona porque uma proporção é a média de um indicador Booleano {1,0}. 

Se queremos a percentagem, e só multiplicar o resultado por 100.

<div class="exercise-box">

Exercício: Calcule a proporção de participantes que afirmam que já tiveram COVID-19.

```{r skip10-setup, exercise.setup="skip8-setup"}
saltos <- saltos |> mutate(evercovid_i = 2-evercovid)
```

```{r skip10, exercise=TRUE, exercise.setup="skip10-setup"}
saltos <- saltos |> ___
```

</div>
```{r skip10-check}
grade_this({
  if(identical(.result, saltos |> summarise(evercovid = mean(evercovid_i, na.rm=TRUE)))) {
    pass(randompraise())
  }
  if(identical(.result, saltos |> summarise(evercovid = mean(evercovid, na.rm=TRUE)))) {
    fail("A resposta não está totalmente correta. Será que utilizou o indicador codificado como 1/0?")
  }
  if(identical(.result, saltos |> summarise(evercovid = mean(evercovid_i)))) {
    fail("A resposta não está 100% certo. Será que se esqueceu de incluir `na.rm=TRUE`?")
  }
  fail(randomencouragement())
})
```

```{r skip10-hint-1}
# Lembre-se de que podemos calcular um valor agregado, com summarise()
saltos |> summarise(evercovid = ___) 
```

```{r skip10-hint-2}
# Lembre-se de que podemos calcular uma proporção com mean(), no caso de estar codificado como {1,0}
saltos |> summarise(evercovid = mean(___)) 
```

```{r skip10-hint-3}
# Lembre-se de que podemos calcular uma proporção com mean(), no caso de estar codificado como {1,0}
saltos |> summarise(evercovid = mean(evercovid, na.rm=TRUE)) 
```

<div class="exercise-box">

Exercício: Calcule a **percentagem** de participantes que afirmam já ter tido COVID-19.

```{r skip11, exercise=TRUE, exercise.setup="skip10-setup"}
saltos <- saltos |> ___
```

</div>
```{r skip11-check}
grade_this({
  if(identical(.result, saltos |> summarise(evercovid = mean(evercovid_i, na.rm=TRUE)*100))) {
    pass(randompraise())
  }
  if(identical(.result, saltos |> summarise(evercovid = mean(evercovid_i, na.rm=TRUE)))) {
    fail("Quase. Será que esqueceu de converter a proporção para percentagem?")
  }
  if(identical(.result, saltos |> summarise(evercovid = mean(evercovid*100, na.rm=TRUE)))) {
    fail("A resposta não está totalmente correta. Será que utilizou o indicador codificado como 1/0?")
  }
  if(identical(.result, saltos |> summarise(evercovid = mean(evercovid_i)))) {
    fail("Não está 100% certo. Será que esqueceu de incluir na.rm=TRUE?")
  }
  fail(randomencouragement())
})
```

```{r skip11-hint-1}
# Podemos multiplicar antes ou depois de calcular a média...
saltos |> summarize(evercovid = mean(evercovid_i, na.rm=TRUE)*100) 
saltos |> summarize(evercovid = mean(evercovid_i*100, na.rm=TRUE)) # mesmo resultado 
```

### Juntando tudo

No próximo exercício, vai ter de criar um novo indicador e depois calcular a proporção. Qeremos saber a proporção das pessoas vacinadas contra a COVID-19 que afirmaram ter tido a doença. É importante pensar em que deve ser incluído no denominador e no numerador do novo indicador.

<div class="exercise-box">

Exercício: Calcule a proporção de participantes que dizem que já tiveram COVID-19 entre os que já foram vacinados. A nova variável deve ser chamada `covid_entre_vac`.

```{r skip12, exercise=TRUE, exercise.setup="skip10-setup"}
saltos <- saltos |> mutate()
```

</div>
```{r skip12-check}
grade_this({
  if(identical(.result, saltos |> mutate(covid_entre_vac = case_when(is.na(evervac_i) | is.na(evercovid_i) ~ NA,
                                                                     evervac_i == 0 ~ NA,
                                                                     TRUE ~ evercovid_i)))) {
    pass(randompraise())
  }
  fail(randomencouragement())
})
```

```{r skip12-hint-1}
# O ideal seria usar case_when() aqui, sendo que a condição depende de duas variáveis
# lembre que os argumentos ao case_when sao condição, resultado se verdadeiro, resultado se falso
saltos |> mutate(covid_entre_vac = case_when(___))
```

```{r skip12-hint-2}
# podemos despachar primeiro os missings (se a resposta ao estado de vacina ou de COVID esta em falta, 
# entao este indicador também vai ser missing)
saltos |> mutate(covid_entre_vac = case_when(is.na(evervac_i) | is.na(evercovid_i) ~ NA, ___)) 
```

```{r skip12-hint-3}
# depois, o nosso indicador seria não definido para os que não tiveram vacina, entao podemos elimina-los
saltos |> mutate(covid_entre_vac = case_when(is.na(evervac_i) | is.na(evercovid_i) ~ NA, 
                                             evervac_i == 0 ~ NA, ___))
```

```{r skip12-hint-4}
# para os que restam, o valor final vai ser o resultado de COVID
saltos |> mutate(covid_entre_vac = case_when(is.na(evervac_i) | is.na(evercovid_i) ~ NA, 
                                             evervac_i == 0 ~ NA, 
                                             TRUE ~ evercovid_i)) 
```

## Recursos adicionais

Parabéns! Se chegou até aqui, isso quer dizer que conseguiu completar o tutorial. Está convidado(a) para continuar a sua aprendizagem.

#### Tutoriais adicionais nesta série:

[Tutorial base R (Pt)](https://peteryoung.shinyapps.io/tutorial-base-R)  
[Tutorial base R adicional (Pt)](https://peteryoung.shinyapps.io/tutorial-more-base-R)  
[Tutorial tidy R (Pt)](https://peteryoung.shinyapps.io/tutorial-tidy-R)  

#### Aqui estão alguns recursos adicionais para aprender mais sobre o R:  

[Receitas de R (En)](https://posit.cloud/learn/recipes)  
[R para usuários de Excel (En)](https://rstudio-conf-2020.github.io/r-for-excel/)  
[Livro introdutório sobre R (En, Pt)](https://pedropark99.github.io/Introducao_R/)  
[Livro sobre R para epidemiologia (En, Pt)](https://www.epirhandbook.com/pt/index.pt.html)  
[Tutoriais sobre R para epidemiologia (En, Fr, Es, Pt)](https://www.appliedepi.org/)  
[R Crash Course (En)](https://r-crash-course.github.io/01-rstudio-intro/)  
[Posit Cloud (En)](https://posit.cloud)  

#### Específicamente sobre o *tidyverse*:

[R for data science (En)](https://www.tidyverse.org/learn/)  
[ggplot2: elegant graphics for data analysis (En)](https://ggplot2-book.org/)

