---
title: "Tutorial: tidy R"
output: 
  learnr::tutorial:
    progressive: true
    allow_skip: true
    language: pt
runtime: shiny_prerendered
description: >
  Aprender algumas noções básicas do tidy R. Estes exercícios acompanham um curso sobre R feito no Instituto Nacional de Saúde, Marracuene, Moçambique em 2025.
---

```{r setup, include=FALSE}
library(learnr)
library(gradethis)
library(tidyverse)

knitr::opts_chunk$set(echo = FALSE)
gradethis::gradethis_setup()

randompraise <- function() {
  praise <- c("Uau!", "Parabéns, você acertou!", "Agora sim!", "Está certo.", "Claro que sim!", "Eu sabia que ia conseguir!", "Impressionante!", "Fantástico")
  praise[runif(1, 1, length(praise))]
}

randomencouragement <- function() {
  encouragement <- c("Tente mais uma vez", "Tente de novo, consegues!", "Não desiste, tenta outra vez!", "Ainda não", "Reveja a resposta e tenta outra vez!", "Volte a tentar!", "Quase, tente outra vez", "Pense um pouco e tenta de novo")
  encouragement[runif(1, 1, length(encouragement))]
}

# data available to all exercises...
pers <- tibble(personid = c(5001:5009),
               idade = c(rep(c(20,34), 4), 55),
               householdid = c(rep(c(1000, 1001), each=2),
                               2002, rep(2003, 3), 2005),
               edu_yrs = seq(1, 18, by=2),
               status = c(rep("I", 7), rep("R", 2)))

```

```{r logo, echo=FALSE, results='asis'}

htmltools::tags$style(HTML("
  h1 {
    color: navy;
  }
  h2 {
    color: navy;
  }
  .logo-top-right {
    float: right;
    top: 10px;
    right: 10px;
    width: 150px;
    max-width: 25vw;
  }
  .exercise-box {
    background-color: #f1f8ff;
    border-left: 4px solid #2196F3;
    padding: 10px;
    margin: 15px 0;
    font-style: italic;
    border-radius: 4px;
  }
  .observation-box {
    background-color: #fff8e1;
    border-left: 4px solid #f9a825;
    padding: 10px;
    margin: 15px 0;
    font-style: italic;
    border-radius: 4px;
  }
"))

htmltools::tags$img(src = "https://peter.mayfirst.org/wp-content/uploads/2025/07/logo-small.png", class = "logo-top-right")

```

## Seja bem-vindo!

Este tutorial foi desenvolvido para dar seguimento ao curso sobre uso de R para analisar dados de inquéritos populacionais, a ser apresentado no Instituto Nacional de Saúde de Moçambique. 

### 

Neste tutorial, poderá completar alguns exercícios para reforçar conceitos tais como:

* Tibbles
* Pipes (tubos)
* mutate
* filter e select
* arrange
* group_by e summarise
* ggplot
* tbl_summary e tbl_regression

### O que é o tidyverse?

O **tidyverse** é um conjunto de pacotes do R que compartilham uma filosofia comum de desenho, gramática e dados. Ele é projetado para tornar a análise de dados mais intuitiva e eficiente. Os pacotes mais comuns incluem:

* **dplyr**: Manipulação de dados (filtragem, ordenação, resumo, etc.)  
* **ggplot2**: Visualização de dados
* **tidyr**: Transformação de dados (por exemplo, de formato largo para longo)
* **tibble**: Uma versão moderna de data frames
* **haven**: Leitura e escrita de dados em formatos como SPSS, Stata, etc.

entre outros.

### O que é o tidy R?

O **tidy R** é uma abordagem para trabalhar com dados no R que enfatiza a clareza e a simplicidade. Ele se baseia nos princípios do tidyverse, mas pode ser usado com qualquer pacote ou função do R. A ideia é que os dados sejam organizados de forma que cada variável seja uma coluna, cada observação seja uma linha e cada tipo de unidade de observação seja uma tabela.

## Os tibbles

Um **tibble** é uma versão moderna de um data frame no R. Ele é parte do tidyverse e oferece várias vantagens sobre os data frames tradicionais:
* **Impressão mais limpa**: Tibbles exibem apenas as primeiras linhas e colunas, evitando a sobrecarga visual.
* **Tipos de dados explícitos**: Tibbles mantêm os tipos de dados de forma mais explícita, o que ajuda a evitar erros.
* **Subconjunto seguro**: Tibbles não permitem a subconfiguração de colunas que não existem, o que ajuda a evitar erros comuns.

Vamos ver um exemplo de uma tabela que resultou de um inquerito populacional, com dados demograficos sobre alguns dos
participantes.

```{r, tibble, echo=TRUE}
pers <- tibble(personid = c(5001:5009),
               idade = c(rep(c(20,34), 4), 55),
               householdid = c(rep(c(1000, 1001), each=2),
                               2002, rep(2003, 3), 2005),
               edu_yrs = seq(1, 18, by=2),
               status = c(rep("I", 7), rep("R", 2)))
pers
```

Como podem ver, a aparencia e similar a um data frame, mas e acompanhada por o tipo de cada variavel e o numero de linhas no fim.

Tudo que podemos fazer com data frame tambem e valido para um tibble, por exemplo extrair e resumir uma coluna:

```{r tibble2, echo=TRUE}
pers$idade
summary(pers$idade)
```

E, até podemos converter num data frame com `as.data.frame(pers)`.

<div class="exercise-box"> 
Exercício: usar a indexação para identificar a idade da pessoa descrita na segunda linha do tibble.

```{r, tibble3, exercise=TRUE, echo=TRUE, exercise.eval=FALSE}
pers[___,___]
```

<div class="observation-box">Obs: quando ver um traço longo `___` no código, isto indica que é um espaço reservado para você completar com o seu código. Você pode substituir `___` por qualquer valor, função ou operação que desejar.</div>
</div>

```{r tibble3-check}
grade_this({
  if(identical(.result, 34) || identical(.result, tibble(idade = c(34)))) {
    pass(randompraise())
  }
  fail(randomencouragement())
})
```

## Funções essenciais

Agora vamos explorar algumas funções essenciais do tidyverse desenhados para trabalhar com tibbles.
* filter() - para filtar linhas (observações)
* select() - para seleccionar colunas (variáveis)
* mutate() - para alterar ou criar novas colunas
* summarize() - para resumir variáveis

```{r func, echo=TRUE}
# filter - selecionar linhas com criterios
filter(pers, status == "R")
filter(pers, idade > 20)
# select - seleccionar colunas com criterios
select(pers, householdid)
select(pers, c(personid, status))
# mutate - alterar o criar colunas 
mutate(pers, idade_meses = idade *12)
# summarise - agregar dados
summarise(pers, total = sum(idade))  
```

<div class="observation-box">
Obs: summarize() geralmente reduz as dimenções do resultado, neste caso, somente retorno um tibble
 com uma única linha e coluna.
</div>

<div class="exercise-box">

Exercício: calcular a idade media das pessoas que recusaram em participar no inquérito, usando as funções apresentadas acima.

```{r func2, exercise=TRUE}
pers
```
</div>
```{r func2-check}
grade_this({
  if(identical(.result, 44.5) || (is_tibble(.result) && identical(.result[[1]], 44.5))) {
    pass(randompraise())
  }
  fail(randomencouragement())
})
```

<div id="func2-hint">
**Dica:** primeiro filtar para identificar os casos de recusa, depois agregar a idade usando summarize()
</div>

<div class="exercise-box">

Exercício: Criar um novo ID 'globalid' no tibble que e resultado de concatenar o householdid seguido pelo personid, depois somente selecciona o novo globalid.

```{r func3, exercise=TRUE}
pers
```
</div>
```{r func3-check}
ans <- tibble(globalid = as.character(c(10005001, 10005002, 10015003, 10015004, 
                                        20025005, 20035006, 20035007, 20035008, 20055009)))
grade_this({
  if(identical(.result, ans)) {
    pass(randompraise())
  }
  fail(randomencouragement())
})
```

<div id="func3-hint">
  **Dica:** utilise a função de base R `paste0` para concatenar.
</div>

## Os pipes (tubos)

Um **pipe** (tubo) é um operador `|>` ou `%>%` que permite encadear várias operações de forma sequencial. Ele é usado para passar o resultado de uma operação como entrada para a próxima, tornando o código mais legível e intuitivo. Por exemplo:

```{r, pipe, echo=TRUE}
library(dplyr)
mtcars |>
  filter(mpg > 20) |>
  select(mpg, cyl, hp) |>
  arrange(desc(mpg))

pers |>
  filter(status == "I") |>
  select(idade, edu_yrs, status) |>
  arrange(desc(edu_yrs))

```

O pipe define uma cadeia de operações sequenciais que é mais facilmente descrita em lingua natural, por exemplo, "pegue na tabela mtcars, filtar para somente incluir as linhas onde os mpg sejam acima de 20, selecciona as variáveis mpg, cyl e hp, e por em ordem decrescente segundo os mpg." Compare isto com a versão em base R do mesmo código:

```{r, pipe2, echo=TRUE}
(mtcars[mtcars$mpg > 20, c("mpg", "cyl", "hp")])[order(mtcars$mpg[mtcars$mpg > 20], decreasing = TRUE), ]
```

Pode ver que o código com pipes é mais linear, mais legível e fácil de seguir.

<div class="exercise-box"> 
Exercício 1: filtre a tabela mtcars para incluir somente carros com cylindros acima de 6, ordena por hp em ordem crescente, e seleccione as variaveis mpg e cyl. Use pipes para fazer isto.

```{r, pipe3, exercise=TRUE, echo=TRUE, exercise.eval=FALSE}
mtcars |> ___             # seu codigo aqui
```

<div class="observation-box">Obs: quando ver um traço longo `___` no código, isto indica que é um espaço reservado para você completar com o seu código. Você pode substituir `___` por qualquer função ou operação que desejar.</div>
</div>

```{r pipe3-check}
grade_this({
  if(identical(.result, mtcars %>% filter(cyl > 6) %>% arrange(hp) %>% select(mpg, cyl))) {
    pass("Parabéns! Viu que foi necessário ordenar antes de seleccionar, para ter acesso à variável hp na ordenação.")
  }
  fail(randomencouragement())
})
```

```{r pipe3-hint-1}
# Sendo que queremos ordenar por hp, e importante ordenar antes de seleccionar, caso contrário, a variável hp não estará disponível para ordenar. 
mtcars
```

```{r pipe3-hint-2}
# Mais uma dica: você pode usar `filter` para filtrar os dados, `arrange` para ordenar e `select` para escolher as variáveis que deseja manter.
mtcars |> filter(___) |> arrange(__) |> select(___)
```

Antes de continuar, vamos analizar alguns aspectos do exercício anterior. Primeiro, notou que nao precisavamos de por os nomes das variáveis em ""? Alem disso, quando listamos as variaveis mpg e cyl para o select, incluiu num vector c()? Com o tidyverse, não é necessário. `mtcars[, c("mpg", "cyl")]` virou `mtcars |> select(mpg, cyl)` no tidyverse. São alguns dos aspectos do tidyverse que facilitam a programção.

## Agrupamento

Agora vamos aprender como calcular estatísticas sobre dados agrupados.  Podemos usar group_by para criar grupos nos dados:

```{r, echo=TRUE}
mtcars |> group_by(cyl)
```

Notou a linha `# Groups:   cyl [3]`? Isto indica que os dados agora são agrupados, embora o agrupamento somente tem valor prático quando usamos num comando subsequente:

```{r, echo=TRUE}
mtcars |> group_by(cyl) |> summarize(mpg_media = mean(mpg))
```

O resultado é um tibble com a media de mpg para cada grupo. Os resultados incluem as variáveis de agrupamento, junto com as novas variáveis criadas pelos comandos que aparecem no summarize.

Podemos fazer mais de que um comando ao mesmo tempo, e podemos criar grupos sobre combinações de variáveis, por exemplo o mpg (kilometragem) media e o número de observações para cda combinação de gear e cyl:

```{r, echo=TRUE}
mtcars |> group_by(gear, cyl) |> summarize(mpg_media = mean(mpg), n = n())
```

Agora a sua vez! Agrupar os dados pelos am e carb, e calcular o max de disp para cada grupo.

```{r tibble1, exercise=TRUE}

```

##

## Recursos adicionais

Tutoriais adicionais neste série:

[Tutorial base R (Pt)](https://peteryoung.shinyapps.io/tutorial-base-R)  
[Tutorial base R adicional (Pt)](https://peteryoung.shinyapps.io/tutorial-more-base-R)  
[Tutorial tidy R (Pt)](https://peteryoung.shinyapps.io/tutorial-tidy-R)  

Aqui estão alguns recursos adicionais para aprender mais sobre R:  

[Receitas de R (En)](https://posit.cloud/learn/recipes)  
[R para usuários de Excel (En)](https://rstudio-conf-2020.github.io/r-for-excel/)  
[Livro introdutório sobre R (En, Pt)](https://pedropark99.github.io/Introducao_R/)  
[Livro sobre R para epidemiologia (En, Pt)](https://www.epirhandbook.com/pt/index.pt.html)  
[Tutoriais sobre R para epidemiologia (En, Fr, Es, Pt)](https://www.appliedepi.org/)  
[R Crash Course (En)](https://r-crash-course.github.io/01-rstudio-intro/)  
[Posit Cloud (En)](https://posit.cloud)  

Especificamente sobre o tidyverse:

[R for data science (En)](https://www.tidyverse.org/learn/)
[ggplot2: elegant graphics for data analysis (En)](https://ggplot2-book.org/)

