---
title: "Tutorial: tidy R"
output: 
  learnr::tutorial:
    progressive: true
    allow_skip: true
    language: pt
runtime: shiny_prerendered
description: >
  Aprender algumas noções básicas do tidy R. Estes exercícios acompanham um curso sobre R feito no Instituto Nacional de Saúde, Marracuene, Moçambique em 2025.
---

```{r setup, include=FALSE}
library(learnr)
library(gradethis)
library(tidyverse)

knitr::opts_chunk$set(echo = FALSE)
gradethis::gradethis_setup()

randompraise <- function() {
  praise <- c("Uau!", "Parabéns, você acertou!", "Agora sim!", "Está certo.", "Claro que sim!", "Eu sabia que ia conseguir!", "Impressionante!", "Fantástico")
  praise[runif(1, 1, length(praise))]
}

randomencouragement <- function() {
  encouragement <- c("Tente mais uma vez", "Tente de novo, consegues!", "Não desiste, tenta outra vez!", "Ainda não", "Reveja a resposta e tenta outra vez!", "Volte a tentar!", "Quase, tente outra vez", "Pense um pouco e tenta de novo")
  encouragement[runif(1, 1, length(encouragement))]
}

# data available to all exercises...
pers <- tibble(personid = c(5001:5009),
               idade = c(rep(c(20,34), 4), 55),
               householdid = c(rep(c(1000, 1001), each=2),
                               2002, rep(2003, 3), 2005),
               edu_yrs = seq(1, 18, by=2),
               status = c(rep("I", 7), rep("R", 2)))

```

```{r logo, echo=FALSE, results='asis'}

htmltools::tags$style(
  htmltools::HTML("
  h1 {
    color: navy;
  }
  h2 {
    color: navy;
  }
  .logo-top-right {
    float: right;
    top: 10px;
    right: 10px;
    width: 150px;
    max-width: 25vw;
  }
  .exercise-box {
    background-color: #f1f8ff;
    border-left: 4px solid #2196F3;
    padding: 10px;
    margin: 15px 0;
    font-style: italic;
    border-radius: 4px;
  }
  .observation-box {
    background-color: #fff8e1;
    border-left: 4px solid #f9a825;
    padding: 10px;
    margin: 15px 0;
    font-style: italic;
    border-radius: 4px;
  }
"))

htmltools::tags$img(src = "https://peter.mayfirst.org/wp-content/uploads/2025/07/logo-small.png", class = "logo-top-right")

```

## Seja bem-vindo!

Este tutorial foi desenvolvido para dar seguimento ao curso sobre uso de R para analisar dados de inquéritos populacionais, a ser apresentado no Instituto Nacional de Saúde de Moçambique. 

### 

Neste tutorial, poderá completar alguns exercícios para aprender e reforçar conceitos tais como:

* Tibbles       
* filter e select      
* Pipes (tubos)       
* mutate        
* arrange       
* group_by e summarise        
* ggplot        
* tbl_summary e tbl_regression        

### O que é o tidyverse?

O **tidyverse** é um conjunto de pacotes do R que compartilham uma filosofia comum de desenho, gramática e dados. Ele é projetado para tornar a análise de dados mais intuitiva e eficiente. Os pacotes mais comuns incluem:

* **dplyr**: Manipulação de dados (filtragem, ordenação, resumo, etc.)  
* **ggplot2**: Visualização de dados
* **tidyr**: Transformação de dados (por exemplo, de formato largo para longo)
* **tibble**: Uma versão moderna de data frames
* **haven**: Leitura e escrita de dados em formatos como SPSS, Stata, etc.

entre outros.

### O que é o tidy R?

O **tidy R** é uma abordagem para trabalhar com dados no R que enfatiza a clareza e a simplicidade. Ele se baseia nos princípios do tidyverse, mas pode ser usado com qualquer pacote ou função do R. A ideia é que os dados sejam organizados de forma que cada variável seja uma coluna, cada observação seja uma linha e cada tipo de unidade de observação seja uma tabela.

## Os tibbles

Um **tibble** é uma versão moderna de um data frame no R. Ele é parte do tidyverse e oferece várias vantagens sobre os data frames tradicionais:  
* **Impressão mais limpa**: Tibbles exibem apenas as primeiras linhas e colunas, evitando a sobrecarga visual.  
* **Tipos de dados explícitos**: Tibbles mantêm os tipos de dados de forma mais explícita, o que ajuda a evitar erros.  
* **Subconjunto seguro**: Tibbles não permitem a subconfiguração de colunas que não existem, o que ajuda a evitar erros comuns.  

Vamos ver um exemplo de uma tabela que resultou de um inquerito populacional, com dados demograficos sobre alguns dos
participantes.

```{r, tibble, echo=TRUE}
pers <- tibble(personid = c(5001:5009),
               idade = c(rep(c(20,34), 4), 55),
               householdid = c(rep(c(1000, 1001), each=2),
                               2002, rep(2003, 3), 2005),
               edu_yrs = seq(1, 18, by=2),
               status = c(rep("I", 7), rep("R", 2)))
pers
```


Como podem ver, a aparencia é similar a um data frame, mas é acompanhada por o tipo de cada variável e o numero de linhas no fim.

Pode explorar o tibble pers com as funções `str()`, `dim()`, `nrow()`, `ncol()`, `names()` e `glimpse()`.

```{r tibble1, exercise=TRUE, echo=TRUE, exercise.eval=FALSE}
pers
```

Tudo que podemos fazer com data frame tambem é valido para um tibble, por exemplo extrair e resumir uma coluna:

```{r tibble2, echo=TRUE}
pers$idade
summary(pers$idade)
```

E, até podemos converter num data frame com `as.data.frame(pers)`.

Primeiro, vamos refrescar a memoria sobre indexação no base R, assim aproveitando para aprender como indexar tibbles.

<div class="exercise-box"> 
Exercício: usar a indexação para identificar a idade da pessoa descrita na segunda linha do tibble.

```{r, tibble3, exercise=TRUE, echo=TRUE, exercise.eval=FALSE}
pers[___,___]
```

<div class="observation-box">Obs: quando ver um traço longo `___` no código, isto indica que é um espaço reservado para você completar com o seu código. Você pode substituir `___` por qualquer valor, função ou operação que desejar.</div>
</div>

```{r tibble3-check}
grade_this({
  if(identical(.result, 34) || identical(.result, tibble(idade = c(34)))) {
    pass(randompraise())
  }
  fail(randomencouragement())
})
```

## Funções essenciais

Agora vamos explorar algumas funções essenciais do tidyverse desenhados para trabalhar com tibbles.  
* filter(tibble, expr) - para filtar linhas (observações)  
* select(tibble, expr) - para seleccionar colunas (variáveis)  
* arrange(tibble, expr) - para ordenar linhas  
* mutate(tibble, expr) - para alterar ou criar novas colunas  
* summarize(tibble, expr) - para resumir variáveis  

filter() e select() são similares a indexação, mas com uma sintaxe mais intuitiva. arrange() é parecido a order(), mutate() é usado para criar novas variáveis ou modificar as existentes, e summarize() é usado para calcular estatísticas resumidas.

### filter()

filter() serve para seleccionar ou filtrar as linhas do tibble com uma expressão tipicamente baseado em um ou mais das variáveis do tibble:

```{r, echo=TRUE}
# filter - selecionar linhas com criterios
filter(pers, status == "R")
filter(pers, idade > 20)
```

<div class="exercise-box">

Exercício: Filtrar as observações para somente incluir as com mais de 21 anos de idade.

```{r func1, exercise=TRUE}
filter(pers, ___)
```
</div>
```{r func1-check}
grade_this({
  if(identical(.result, pers |> filter(idade > 21))) {
    pass(randompraise())
  }
  fail(randomencouragement())
})
```
<div id="func1-hint">
**Dica:** lembra que as operadores de comparação são `<, >, >=, <=, ==, !=`.
</div>

### select()

select() é para seleccionar uma ou mais variáveis do tibble.

```{r, echo=TRUE}
# select - seleccionar colunas com criterios
select(pers, householdid)
select(pers, c(personid, status))
```

<div class="exercise-box">

Exercício: seleccionar personid para as observações com mais de 11 anos de educação. Por enquanto, vamos usar um tibble temporário x para guardar o resultado do filter, depois usar select() para extrair a variável personid.

```{r func2, exercise=TRUE}
x <- filter(pers, ___)
select(x, ___)
```
</div>
```{r func2-check}
grade_this({
  if(identical(.result, tibble(personid = as.integer(c(5007, 5008, 5009))))) {
    pass(randompraise())
  }
  fail(randomencouragement())
})

```

### arrange()

Arrange e similar a 'order', e usado para reordenar as linhas em função de alguma expressão tipicamente em base nas variáveis no tibble.

```{r, echo=TRUE}
# arrange - ordenar linhas
arrange(pers, idade)       # ordem crescente
arrange(pers, desc(idade)) # ordem decrescente
```

### mutate()

Mutate é usado para criar novas variáveis ou modificar as existentes.

```{r, echo=TRUE}
# mutate - alterar o criar colunas 
mutate(pers, idade_meses = idade *12)
```

<div class="exercise-box">

Exercício: criar uma nova variável 'pais' com valor de 'MZ'.

```{r func3, exercise=TRUE}
mutate(pers, ___)
```
</div>
```{r func3-check}
grade_this({
  if(identical(.result, mutate(pers, pais = "MZ"))) {
    pass(randompraise())
  }
  fail(randomencouragement())
})

```

### summarize() ou summarise()

summarise() é usado para calcular estatísticas resumidas. utilise funções como mean(), sum(), min(), max(), n() (número de observações) e n_distinct() (número de valores distintos).

```{r, echo=TRUE}
# summarise - agregar dados
summarise(pers, total = sum(idade))  
```

Notou que o resultado é um tibble com uma única linha e coluna? Isto é porque summarize() reduz as dimensões do resultado.

<div class="observation-box">
Obs: summarize() geralmente reduz as dimenções do resultado, neste caso, somente retorno um tibble
 com uma única linha e coluna.
</div>

<div class="exercise-box">

Exercício: calcular a idade media das pessoas que recusaram em participar no inquérito, usando as funções apresentadas acima.

```{r func4, exercise=TRUE}
x <- filter(pers, ___)
summarize(x, ___)
```

<div id="func4-hint">
**Dica:** primeiro filtar para identificar os casos de recusa, depois agregar a idade usando summarize()
</div>

</div>
```{r func4-check}
grade_this({
  if(identical(.result, 44.5) || (is_tibble(.result) && identical(.result[[1]], 44.5))) {
    pass(randompraise())
  }
  fail(randomencouragement())
})
```


<div class="exercise-box">

Exercício: Criar um novo ID 'globalid' no tibble que e resultado de concatenar o householdid seguido pelo personid, depois somente selecciona o novo globalid.

```{r func5, exercise=TRUE}
pers
```
</div>
```{r func5-check}
ans <- tibble(globalid = as.character(c(10005001, 10005002, 10015003, 10015004, 
                                        20025005, 20035006, 20035007, 20035008, 20055009)))
grade_this({
  if(identical(.result, ans)) {
    pass(randompraise())
  }
  fail(randomencouragement())
})
```

<div id="func5-hint">
  **Dica:** utilise a função de base R `paste0` para concatenar.
</div>

Agora que já conhece as funções básicas, vamos aprender a encadear várias operações usando pipes.

## Os pipes (tubos)

Um **pipe** (tubo) é um operador `|>` ou `%>%` que permite encadear várias operações de forma sequencial. Ele é usado para passar o resultado de uma operação como entrada para a próxima, tornando o código mais legível e intuitivo. Por exemplo:

```{r, pipe, echo=TRUE}
library(dplyr)
pers |>
  filter(status == "I") |>
  select(idade, edu_yrs, status) |>
  arrange(desc(edu_yrs))

```

O pipe define uma cadeia de operações sequenciais que é mais facilmente descrita em lingua natural, por exemplo, 
"peque na tabela pers, filtrar para somente incluir os participantes com entrevista completa, selecciona idade, educação, estatus, e ordenar por anos de educação decrescente."

Doutro lado, se queremos implementar a mesma no base R, teriamos que fazer alguma coisa parecida a este comando:


```{r, pipe2, echo=TRUE}
(pers[pers$status == "I", c("idade", "edu_yrs", "status")])[order(pers$edu_yrs[pers$status == "I"], decreasing = TRUE), ]
```

Acho que muitos iam concordar de que o código com pipes é mais linear, mais legível e natural que o seu equivalente no base R.

<div class="exercise-box"> 
Exercício: filtre a tabela pers para incluir somente participantes com idade acima de 21 anos, ordena por personid em ordem crescente, e seleccione as variáveis idade e edu_yrs. Use pipes para fazer isto.

```{r, pipe3, exercise=TRUE, echo=TRUE, exercise.eval=FALSE}
pers |> ___             # seu codigo aqui
```

</div>
```{r pipe3-check}
grade_this({
  if(identical(.result, pers %>% filter(idade > 21) %>% arrange(personid) %>% select(idade, edu_yrs))) {
    pass("Parabéns! Viu que foi necessário ordenar antes de seleccionar, para ter acesso à variável personid na ordenação.")
  }
  fail(randomencouragement())
})
```

```{r pipe3-hint-1}
# Sendo que queremos ordenar por personid, e importante ordenar antes de seleccionar, caso contrário, a variável personid não estará disponível para ordenar. 
pers
```

```{r pipe3-hint-2}
# Mais uma dica: você pode usar `filter` para filtrar os dados, `arrange` para ordenar e `select` para escolher as variáveis que deseja manter.
pers |> filter(___) |> arrange(__) |> select(___)
```

Antes de continuar, vamos analizar alguns aspectos do exercício anterior. Primeiro, notou que nao precisavamos de por os nomes das variáveis em ""? Alem disso, quando listamos as variáveis para o select, incluiu num vector c()? Com o tidyverse, não é necessário. `pers[, c("idade", "edu_yrs")]` virou `pers |> select(idade, edu_yrs)` no tidyverse. São alguns dos aspectos do tidyverse que facilitam a programação.

## Agrupamento

Agora vamos aprender como calcular estatísticas sobre dados agrupados.  Podemos usar group_by para criar grupos nos dados:

```{r, echo=TRUE}
pers |> group_by(householdid)
```

Notou a linha `# Groups:   householdid [5]`? Isto indica que os dados agora são agrupados, embora o agrupamento somente tem valor prático quando usamos num comando subsequente:

```{r, echo=TRUE}
pers |> group_by(householdid) |> summarize(idade_media = mean(idade))
```

O resultado é um tibble com a media de mpg para cada grupo. Os resultados incluem as variáveis de agrupamento, junto com as novas variáveis criadas pelos comandos que aparecem no summarize.

Podemos fazer mais de que um comando ao mesmo tempo, e podemos criar grupos sobre combinações de variáveis, por exemplo a idade (anos) media, e o número de observações para cada agregado incluido:

```{r, echo=TRUE}
pers |> group_by(householdid) |> summarize(idade_media = mean(idade),  n = n())
```

<div class="exercise-box">
Agora a sua vez! Agrupe os dados pelo estado do inquérito (status), e calcule a idade media (idade_media) e educação máxima (edu_max) em anos por grupo.

```{r groups, exercise=TRUE}

```
</div>

```{r groups-check}
grade_this({
  if(identical(.result, pers %>% group_by(status) %>% summarize(idade_media = mean(idade), edu_max = max(edu_yrs)))) {
    pass(randompraise())
  }
  fail(randomencouragement())
})
```

## Alteração conditional

Durante a limpeza e preparação de dados para análise, com frequencia queremos alterar uma variável para um subgrupo de observações. Embora filter() permite seleccionar observações, não facilita o update condicional porque os updates acontecem dentro de mutate(). Neste caso podemos usar funções condicionais como:  

* if_else()  
* case_which()  
* case_when()  

Todas estas funções devolvem um valor para cada observação, mas o valor devolvido pode ser determinado pelos valores de outros variáveis dentro da observação. Vamos ver um exemplo.

<div class="observation-box">
Obs: Ao longo desta secção vamos criar novos tibbles cada vez que alteramos os dados (pers1, pers2, pers3, ...). Isto ajuda a reproducibilidade do código.
</div>

Lembra que na tabela pers, a variável status indica "I" para entrevistado e "R" para recusa:

```{r, echo=TRUE}
table(pers$status)
```

Imagina que os critérios de elegibilidade para participar no inquérito eram ter entre 15 e 49 anos.
Agora vamos aprender como criar ou alterar variáveis com base em condições. Podemos usar if_else() para fazer isto. Por exemplo, vamos criar uma nova variável status2 que indica "U" (ineligível) para pessoas com mais de 49 anos, e mantém o valor original de status para os outros.

### if_else

if_else(condição, valor_se_verdadeiro, valor_se_falso) permite criar ou alterar variáveis com base em uma condição lógica. Vamos usar if_else para criar uma nova variável status2 que substitui "I" com "U" (ineligível) para pessoas com mais de 49 anos, e mantém o valor original de status para os outros.

```{r mutate1, echo=TRUE}
pers |> mutate(status = if_else(idade > 49, "U",
                                status))
```

Os pipes nao alteram o tibble original, a menos que incluimos `pers <-` no começo. Vamos fazer isto para guardar a nova variável no tibble pers (esta vez, vamos atribuir um novo nome em vez de sobreescriver a variável original)

```{r mutate2, echo=TRUE}
pers1 <- 
  pers |> mutate(status2 = if_else(idade > 49, "U",
                                           status))
pers1
```

<div class="exercise-box">

Exercício: imagina que durante a verificação de dados descubriu-se um erro de digitação, que resultou no personid 5090 ser entrada como 5009. Use if_else para corregir o personid da linha 9 (actualmente 5009) para 5090, guardando o resultado novamente no pers.

```{r mutate3-setup}
# note, a limitation of learnr is that if you treat a prior chunk as a setup chunk (e.g. mutate2) it is not displayed.
# therefore, repeat the contents of mutate2 to create the state for mutate3.
pers1 <- pers |> mutate(status2 = if_else(idade > 49, "U", status))
```

```{r mutate3, exercise=TRUE}
pers2 <- pers1 |> mutate(personid = if_else(___))
```
</div>

```{r mutate3-check}
grade_this({
  if(identical(.result, pers1 |> mutate(personid = if_else(personid == 5009, 5090, personid)))) {
    pass(randompraise())
  }
  fail(randomencouragement())
})
```
```{r mutate3-solution}
pers2 <- pers1 |> mutate(personid = if_else(personid == 5009, 5090, personid))
pers2
```

### case_match

Uma alternativa a if_else e case_match, que e mais facil de ler quando ha mais de duas condicoes. Vamos usar case_match para criar uma nova variável status3 que substitui "I" com "Entrevistado" e "R" com "Recusa".

```{r mutate4-setup, exercise.setup="mutate3-setup"}
# exercises are stateless, so will need to progressively create the state along the way. As noted
# above, I can't chain functional chunks together because they become invisible. Also, I'm using
# what appears to be an undocumented feature of learnr, which is setup for non-exercise chunks.
pers2 <- pers1 |> mutate(personid = if_else(personid == 5009, 5090, personid))
```

```{r mutate4, echo=TRUE}
# this is a non-exercise chunk, but it appear that the state from mutate4-setup is obtained anyway.
pers2 |> mutate(status3 = case_match(status2,
                                    "I" ~ "Entrevistado",
                                    "R" ~ "Recusa"))
```

<div class="observation-box">
Obs: o tilde (~) separe o original pelo novo codigo `"R" ~ "Recusa"` significa que "R" e substituido por "Recusa".
</div>

Upa!, esquecemos ineligivel, U (ineligivel) ficou NA no nova variável!

```{r mutate5, echo=TRUE}
pers2 |> mutate(status3 = case_match(status2,
                                            "I" ~ "Entrevistado",
                                            "R" ~ "Recusa", 
                                            .default = "Ineligivel")) # nao ideal, presume muito
```
Vamos guardar o resultado no tibble pers.

```{r mutate6}
pers3 <- pers2 |> mutate(status3 = case_match(status2,
                                              "I" ~ "Entrevistado",
                                              "R" ~ "Recusa", 
                                              "U" ~ "Ineligivel")) # um pouco melhor
```

.default e muito flexivel, mas as vezes é flexivel de mais. Se houvesse um erro de digitação na variável status2, por exemplo "X", o resultado seria "Ineligivel", o que não é correto. Melhor é listar todas as possibilidades, assim qualquer valor inesperado vira NA.

<div class="exercise-box">

Exercício: imagina que durante a verificação de dados descubriu-se um erro de formação que afectou a recolha de dados para recusas. Neste inquérito, anos de educação nao deve ter sido recolhido pelos que recusaram em participar ou que nao eram elegíveis. Use case_which para actualizar os com status == R ou status == I para que os edu_yrs seja NA (missing). Neste caso, vamos criar uma nova variável "edu_yrs_c" para edu_yrs "corregido".
```{r mutate7-setup, exercise.setup="mutate4-setup"}
# it seems we can in fact chain together setups, just not non-setup chunks
pers3 <- pers2 |> mutate(status3 = case_match(status2,
                                              "I" ~ "Entrevistado",
                                              "R" ~ "Recusa", 
                                              "U" ~ "Ineligivel")) # um pouco melhor
```

```{r mutate7, exercise=TRUE}
pers4 <- pers3 |> mutate(edu_yrs_c = case_match(___))
pers4
```
</div>

```{r mutate7-check}
grade_this({
  if(identical(.result, pers3 |> mutate(edu_yrs_c = case_match(status, "I" ~ edu_yrs, "R" ~ NA, "U" ~ NA)))) {
    pass(randompraise())
  }
  fail(randomencouragement())
})
```
```{r mutate7-solution}
pers4 <- pers3 |> mutate(edu_yrs_c = case_match(status, "I" ~ edu_yrs, "R" ~ NA, "U" ~ NA))
```

<div class="observation-box">Obs: alteração condicional funciona tanto quando queremos somente alterar certos valores, como quando precisamos transformar todos os valores, por exemplo para transformar idade em faixa etária. </div>

### case_when

Ainda mais flexivel é case_when, que permite usar expressões lógicas para definir as condições. Vamos usar case_when para criar uma nova variável edu_cat que categoriza os anos de educação em três faixas etárias: "1-6" para menos de 6 anos, "7-12" para 7 a 12 anos, e "13+" para 13 ou mais anos.

```{r mutate8-setup, exercise.setup="mutate7-setup"}
# needed to instantiate results of previous exercise
pers4 <- pers3 |> mutate(edu_yrs_c = case_match(status, "I" ~ edu_yrs, "R" ~ NA, "U" ~ NA))
```

```{r mutate8, echo=TRUE}
pers5 <-
  pers4 |> mutate(edu_cat = 
                    case_when(edu_yrs_c < 5 ~ "1-6",
                              edu_yrs_c < 13 ~ "7-12",
                              TRUE ~ "13+"))
pers5
```

Notou a diferenca entre case_match e case_when, em termos de onde fica a variável que e base na transformação?

As condições são avaliadas em ordem, e a primeira condição verdadeira determina o valor da nova variável. Por isso, um valor de edu_yrs de 4 resulta em "1-6", um valor de 10 resulta em "7-12", e um valor de 15 resulta em "13+".

<div class="observation-box">
Obs: `TRUE` é similar a `.default`, agrega todas as alternativas nao listadas. E portanto, é arriscado usar TRUE se houver a possibilidade de um erro de digitação ou valor inesperado. Por exemplo, se houver uma idade de -9 para indicar um valor em falta, a condição idade < 5 seria verdadeira, e a idade 999 seria categorizada como "1-6", o que não é correto. Melhor é listar todas as possibilidades, assim qualquer valor inesperado vira NA.
</div>

Aqui uma melhor maneira de controlar os valores nao esperados:

```{r mutate9, echo=TRUE}
pers5 <-
  pers4 |> mutate(edu_cat = 
                    case_when(edu_yrs_c < 5 ~ "1-6",
                              edu_yrs_c < 13 ~ "7-12",
                              edu_yrs_c < 24 ~ "13+")) # assumindo que o limite e 24
pers5
```

Agora, os que nao tinha edu_yrs_c definido, foram clasificados como 'NA' (dados em falta).

<div class="exercise-box">

Exercício: usar case_when para recategorizar idade em dois grupos, <25 e 25-49, criando um nova variável idade_cat com categorias de "<25" e "25-49". Os que tem idade fora deste intervalo devem ficar NA para idade_cat.

```{r mutate10-setup, exercise.setup="mutate8-setup"}
pers5 <- pers4 |> mutate(edu_cat = case_when(edu_yrs_c < 5 ~ "1-6",
                                             edu_yrs_c < 13 ~ "7-12",
                                             edu_yrs_c < 24 ~ "13+"))
```

```{r mutate10, exercise=TRUE}
pers6 <- pers5 |> mutate(idade_cat = case_when(___))
```

</div>
```{r mutate10-check}
grade_this({
  if(identical(.result, pers5 %>% mutate(idade_cat = case_when(idade < 25 ~ "<25",
                                                               idade >= 25 & idade < 50 ~ "25-49")))) {
    pass(randompraise())
  }
  fail(randomencouragement())
})
```
```{r mutate10-hint-1}
pers6 <- pers5 |> mutate(idade_cat = 
                           case_when(___ ~ "<25",
                                     ___ ~ "25-49"))
```
```{r mutate10-hint-2}
# Para expressar a < X < b, pode expressar assim com '&': a < X & X < b.
pers6 <- pers5 |> mutate(idade_cat = 
                           case_when(idade < 25 ~ "<25",
                                     idade >= 25 ___ idade < 50 ~ "25-49"))
```
```{r mutate10-solution}
pers6 <- pers5 |> mutate(idade_cat = 
                           case_when(idade < 25 ~ "<25",
                                     idade >= 25 & idade < 50 ~ "25-49"))
```
## Síntese

Agora vamos sintetizar o nosso conhecimento, juntando as várias ferramentas que aprendemos até agora.

<div class="exercise-box">

Exercício: cria um 'tubo' (pipe) que cria uma nova variável 'globalid' que concatena householdid e personid, depois filtrar para os que tem >5 anos de educação e responderam ao inquérito, e seleccionar as variáveis globalid, faixa etaria, e edu_yrs. Ordena o resultado pela idade do participante.

```{r all-setup, exercise.setup="mutate10-setup"}
pers6 <-
  pers5 |> mutate(idade_cat = case_when(idade < 25 ~ "<25",
                                        idade >= 25 & idade < 50 ~ "25-49"))
```

```{r all, exercise=TRUE}
```

</div>
```{r all-check}
grade_this({
  if(identical(.result, pers6 |> mutate(globalid = paste0(householdid, personid)) |> 
               filter(edu_yrs > 5 & status == "I") |>  
               arrange(idade) |> select(globalid, idade_cat, edu_yrs))) {
    pass(randompraise())
  }
  fail(randomencouragement())
})
```

```{r all-hint-1}
# Pode lembrar que paste0() é a função que faz concatenação de variáveis de tipo 'char' (sem separador), 
# neste caso, householdid e personid vao ser 'promovidos' de numerico a string antes da concatenação
pers6 |> mutate(globalid = paste0(householdid, personid)) 
```
```{r all-hint-2}
# Lembre que filter() faz a selecção de linhas. Se queremos combinar condições, podemos fazer com "&"
pers6 |> mutate(globalid = paste0(householdid, personid)) |> 
    filter(edu_yrs > 5 & status == "I")
```
```{r all-hint-3}
# Lembre que arrange() ordena as linhas segundo o critério. é importante ordenar antes de seleccionar
# neste caso, porque depois de seleccionar, idade já não estara disponível
pers6 |> mutate(globalid = paste0(householdid, personid)) |> 
    filter(edu_yrs > 5 & status == "I") |>  
    arrange(idade)
```
```{r all-hint-4}
# Lembre que select() é utilizado para seleccionar variáveis
pers6 |> mutate(globalid = paste0(householdid, personid)) |> 
    filter(edu_yrs > 5 & status == "I") |>  
    arrange(idade) |> 
    select(globalid, idade_cat, edu_yrs)
```

<div class="observation-box">Obs: Para refrescar a memória sobre a concatenação de char ou outros conceitos de R básico, pode ver [Tutorial base R adicional (Pt)](https://peteryoung.shinyapps.io/tutorial-more-base-R)</div>

## Recursos adicionais

Parabens! Se chegou até aqui quer dizer que conseguiu completar o tutorial. Esta convidado para continuar a sua aprendizagem.

#### Tutoriais adicionais neste série:

[Tutorial base R (Pt)](https://peteryoung.shinyapps.io/tutorial-base-R)  
[Tutorial base R adicional (Pt)](https://peteryoung.shinyapps.io/tutorial-more-base-R)  
[Tutorial tidy R (Pt)](https://peteryoung.shinyapps.io/tutorial-tidy-R)  

#### Aqui estão alguns recursos adicionais para aprender mais sobre R:  

[Receitas de R (En)](https://posit.cloud/learn/recipes)  
[R para usuários de Excel (En)](https://rstudio-conf-2020.github.io/r-for-excel/)  
[Livro introdutório sobre R (En, Pt)](https://pedropark99.github.io/Introducao_R/)  
[Livro sobre R para epidemiologia (En, Pt)](https://www.epirhandbook.com/pt/index.pt.html)  
[Tutoriais sobre R para epidemiologia (En, Fr, Es, Pt)](https://www.appliedepi.org/)  
[R Crash Course (En)](https://r-crash-course.github.io/01-rstudio-intro/)  
[Posit Cloud (En)](https://posit.cloud)  

Específicamente sobre o tidyverse:

[R for data science (En)](https://www.tidyverse.org/learn/)
[ggplot2: elegant graphics for data analysis (En)](https://ggplot2-book.org/)

