---
title: "Tutorial: more tidy R"
output: 
  learnr::tutorial:
    progressive: true
    allow_skip: true
    language: pt
runtime: shiny_prerendered
description: >
  Continuar o aprendizado de noções básicas do tidy R. Estes exercícios acompanham um curso sobre R feito no Instituto Nacional de Saúde, Marracuene, Moçambique em 2025.
---

```{r setup, include=FALSE}
library(learnr)
library(gradethis)
library(tidyverse)

knitr::opts_chunk$set(echo = FALSE)
gradethis::gradethis_setup()

randompraise <- function() {
  praise <- c("Uau!", "Parabéns, você acertou!", "Agora sim!", "Está certo.", "Claro que sim!", "Eu sabia que ia conseguir!", "Impressionante!", "Fantástico")
  praise[runif(1, 1, length(praise))]
}

randomencouragement <- function() {
  encouragement <- c("Tente mais uma vez", "Tente de novo, consegues!", "Não desiste, tenta outra vez!", "Ainda não", "Reveja a resposta e tenta outra vez!", "Volte a tentar!", "Quase, tente outra vez", "Pense um pouco e tenta de novo")
  encouragement[runif(1, 1, length(encouragement))]
}

# Custom print function
print_grouped_tibble <- function(tbl) {
  print(tbl)
  cat("Groups: ", paste(unique(attr(tbl, "group")), collapse = ", "), "\n")
}

# data available to all exercises...

# for join examples
hh_stat <- tibble(householdid = c(1000, 1001, 1002, 2004, 2005, 3001, 3002),
                  hh_status = c(rep("Interviewed", 3), "Destroyed", "Refused", rep("Interviewed", 2)))

person_stat <- tibble(personid = 5001:5004,
                      status = rep("Interviewed", 4))

listing <- tibble(personid = c(5001:5006), 
                  householdid = c(1000, 1000, 1001, 1001, 1001, 1001),
                  idade = c(20, 34, 20, 34, 4, 11),
                  elig = c(TRUE, TRUE, TRUE, TRUE, FALSE, FALSE))
```

```{r logo, echo=FALSE, results='asis'}

htmltools::tags$style(
  htmltools::HTML("
  h1 {
    color: navy;
  }
  h2 {
    color: navy;
  }
  .logo-top-right {
    float: right;
    top: 10px;
    right: 10px;
    width: 150px;
    max-width: 25vw;
  }
  .exercise-box {
    background-color: #f1f8ff;
    border-left: 4px solid #2196F3;
    padding: 10px;
    margin: 15px 0;
    font-style: italic;
    border-radius: 4px;
  }
  .observation-box {
    background-color: #fff8e1;
    border-left: 4px solid #f9a825;
    padding: 10px;
    margin: 15px 0;
    font-style: italic;
    border-radius: 4px;
  }
"))

htmltools::tags$img(src = "https://peter.mayfirst.org/wp-content/uploads/2025/07/logo-small.png", class = "logo-top-right")

```

## Seja bem-vindo!

Este tutorial foi desenvolvido para dar seguimento ao curso sobre uso de R para analisar dados de inquéritos populacionais, a ser apresentado no Instituto Nacional de Saúde de Moçambique. 

### 

Neste tutorial, poderá completar alguns exercícios para aprender e reforçar conceitos tais como:

* Join/merge  
* graficos com ggplot2
* tabelas com tbl_summary

## Como combinar tibbles

Imagina que depois de realisar um inquérito comunitário, a nossa base de dados tem três tabelas: um com dados sobre os participantes, um com o estado final de entrevista dos agregados familiares selecionadas, e um com dados sobre o estado final das entrevistas:

```{r merge1, echo=FALSE}
shiny::img(src = "https://peter.mayfirst.org/wp-content/uploads/2025/09/join.png", alt = "A diagram illustrating logical relationships between tables/tibbles", 
height = "300px")
```

No processo de recolha de dados, as informações são frequentemente armazenados em tabelas que correspondem a cada entidade, para maior flexibilidade. Por exemplo, poderá ter uma tabela para respondentes, outra para agregados familiares, outra para a lista de membros dos agregados familares, etc.

Para apresentar os resultados do inquérito, é provavel que íamos precisar de juntar os dados de duas o mais tabelas para poder responder a perguntas tais como:

* Qual foi a taxa de resposta individual? 
* Qual e o tamanho mediano dos agregados familiares abordados?  
* Houve uma diferença importante na idade dos que aceitaram versus os que recusaram em participar no inquérito?  

Nesta secção vamos aprender como juntar tabelas para poder responder a este tipo de pergunta.

### relações 1 a 1 entre tabelas

Talvez a relação mais simples seja de 1 a 1. Nesta relação, cada observação na primeira tabela (tabela 'mãe') tem uma única observação na segunda tabela (tabela 'filha'). Este cenário de 1 a 1 e

```{r merge2, echo=FALSE}
shiny::img(src = "https://peter.mayfirst.org/wp-content/uploads/2025/09/join2.png", alt = "A diagram illustrating logical relationships between tables/tibbles", 
height = "300px")
```

### relações 1 a N entre tabelas

No entanto, podemos ter casos especiais, como a ausencia de um observação filha (1 a 0) ou ausencia de observação mãe correspondente a uma observação filha (0 a 1), ou seja uma observação orfão. Ou, podemos ter uma situação onde podemos ter nenhuma, uma ou mais de uma observações na tabela filha para cada observação mãe. Esta situação chamamos 1 a N.

```{r merge3, echo=FALSE}
shiny::img(src = "https://peter.mayfirst.org/wp-content/uploads/2025/09/join3.png", alt = "A diagram illustrating logical relationships between tables/tibbles", 
height = "300px")
```

Notou que neste exemplo, os dados da segunda tabela (sobre HH_status) foram repetidos para cada caso correspondente da primeira tabela? Isto acontece sempre que fazemos a uniao entre dois tabelas com uma relacao de multiplos ao um.

### relações N a N

Finalmente, podemos ter situações ainda mais complexas, mas geralmente estas resultam de erros de desenho ou estruturação dos dados e devem ser evitadas, usando tabelas intermediarias. Por exemplo, a relação entre familias e escolas pode ser N a N, porque a mesma escola pode ter crianças de várias familias inscritas, e a mesma familia pode ter crianças inscritas em várias escolas. A solução e criar uma tabela de alunos que terá uma relação N a 1 com escolas e familias, ambas.

### variaveis chaves

Para conseguir unir tabelas e importante defenir a chave, ou seja, a(s) coluna(s) presentes em ambas as tabelas que definem a relação entre eles. Por exemplo, o householdid foi usado para juntar o tibble 'listing' com o tibble 'hh_stat' nos exemplos acima. A mesma coluna aparecia em ambas as tabelas, neste caso, com nome identico embora não é obrigatorio que a chave tenha a mesma nome nas duas tabelas. 

## as funções para unir dados

O tidyverse utilise inner_join, left_join(), right_join(), e full_join() para juntar tabelas.  Geralmente o processo e sequencial, ou seja, se querer juntar mais que duas tabelas, primeiro tem de escolher dois para juntar, depois, juntar o resultado do join com o tercero. O processo pode ser repetido para juntar mais tabelas. 

### inner_join

Um 'inner_join()' inclui todas as observações presentes em ambas as tabelas:

```{r merge4, echo=TRUE}

a <- tibble(chave = c(1,2,3), valor1 = c('a', 'b', 'c'))
b <- tibble(chave = c(2,3,4), valor2 = c('d', 'e', 'f'))
a |> inner_join(b)

```

A linha com chave=1 na primeira tabela, e a linha com chave=4 na segunda tabela foram excluidas do resultado.

### left_join e right_join

O left_join() inclui sempre todas as observações da primeira tabela, e somente as observações da segunda tabela que tiveram par no primeiro:

```{r merge5, echo=TRUE}

a <- tibble(chave = c(1,2,3), valor1 = c('a', 'b', 'c'))
b <- tibble(chave = c(2,3,4), valor2 = c('d', 'e', 'f'))
a |> left_join(b)
a |> right_join(b)

```

A linha com chave=1 na primeira tabela, foi incluida, mas o valor correspondente da segunda tabela e `NA` por nao existir dados correspondentes. O right join faz o contrário.

### full_join

Similar aos left_join e right_join, o full_join inclui todas as observacoes de ambas as tabelas, mesmo quando nao tem par:

```{r merge6, echo=TRUE}

a <- tibble(chave = c(1,2,3), valor1 = c('a', 'b', 'c'))
b <- tibble(chave = c(2,3,4), valor2 = c('d', 'e', 'f'))
a |> full_join(b)

```

### opções de join

Em casos onde as colunas tem nomes diferentes, podemos usar as opcoes para especificar as colunas relevantes:

```{r merge7, echo=TRUE, error=TRUE}

a <- tibble(chave1 = c(1,2,3), valor1 = c('a', 'b', 'c'))
b <- tibble(chave2 = c(2,3,4), valor2 = c('d', 'e', 'f'))
a |> inner_join(b) #, by = join_by(chave1 == chave2))
```

Pode ver que o join deu erro porque nao conseguiu identificar uma coluna com nome comum entre as duas tabelas. Para ultrapassar isto, pode especificar uma expressao 'join_by' assim:

```{r merge8, echo=TRUE}
a <- tibble(chave1 = c(1,2,3), valor1 = c('a', 'b', 'c'))
b <- tibble(chave2 = c(2,3,4), valor2 = c('d', 'e', 'f'))
a |> inner_join(b, by = join_by(chave1 == chave2))
```

Este mecanismo e altamente flexivel, mas o uso mais comum e com chaves identicos como apresentado acima, onde especificamos a chave da primeira tabela (a) do lado isquerdo do '==' e a chave da segunda tabela (b) do lado direito.

Tambem podemos ter mais de uma coluna no join, neste caso, o join vai ser baseado na correspondencia de ambas colunas:

```{r merge9, echo=TRUE}
a <- tibble(chave1 = c("Joao","Maria","Marcos"), chave2 = c("Valdez","Gomes","Tomas"), valor1 = c('a', 'b', 'c'))
b <- tibble(chave1 = c("Maria","Marcos","Joana"), chave2 = c("Gomes", "Tomas", "Rafael"), valor2 = c('d', 'e', 'f'))
a |> left_join(b)
```

### advertencias 

E importante tomar em conta alguns pontos quando fazer o join:
* Especificar colunas  
* Nao misturar tipos de colunas diferentes   
* Confirmar comportamento desejado  

Nos exemplos anteriores, o join advertou que nao especificamos a coluna chave para o join, indicando a coluna utilizada. Para eliminar esta advertencia, pode especificar a coluna:

```{r merge10, echo=TRUE}
a <- tibble(chave1 = c(1,2,3), valor1 = c('a', 'b', 'c'))
b <- tibble(chave1 = c(2,3,4), valor2 = c('d', 'e', 'f'))
a |> inner_join(b, by = join_by(chave1 == chave1))
```

Dados bem-estruturados evitem erros. Por exemplo, e importante garantir que o tipo das colunas que contem a chave sao compativeis.

```{r merge11, echo=TRUE, error=TRUE}
a <- tibble(chave1 = c(1,2,3), valor1 = c('a', 'b', 'c'))
b <- tibble(chave1 = c("2","3","4"), valor2 = c('d', 'e', 'f'))
a |> inner_join(b, by = join_by(chave1 == chave1))
```

Finalmente, e sempre important confirmar que o numero de observacoes no resultado corresponde ao esperado. O uso de nrow() ou dim() pode ser util:

```{r merge12, echo=TRUE}
a <- tibble(chave1 = c(1,2,3), valor1 = c('a', 'b', 'c'))
b <- tibble(chave1 = c(2,3,4), valor2 = c('d', 'e', 'f'))
c <- a |> inner_join(b, by = join_by(chave1 == chave1))

nrow(a)
nrow(b)
nrow(c)

```

## Exemplos concretos de join

Agora amos ver um exemplo concreto, queremos juntar o estado de cada entrevista de agregado familiar, depois, vamos juntar os dados dos agregados com as entrevistas individuais.

<div class="exercise-box"> 
Exercício: Utilise um join apropriado para combinar hh_stat com listing com finalidade de criar uma nova lista completa de participantes que inclui o estado de entrevista de agregado familiar correspondente. 

A situacao e similar a situacao descrita nesta figura:

```{r merge13, echo=FALSE}
shiny::img(src = "https://peter.mayfirst.org/wp-content/uploads/2025/09/join3.png", alt = "A diagram illustrating logical relationships between tables/tibbles", 
height = "300px")
```

```{r, merge14, exercise=TRUE, echo=TRUE, exercise.eval=FALSE}
listing |> ___(hh_stat)             
```

</div>

```{r merge14-check}
grade_this({
  if(identical(.result, left_join(listing, hh_stat))) {
    pass("Certo! O join apropriado e 'left_join' porque queremos a lista completa de pessoas. Neste caso, o inner_join tambem ia dar certo, sendo que o agregado de cada pessoa tem estado na tabela de hh_stat")
  }
  if(identical(.result, right_join(listing, hh_stat))) {
    fail("Parece que escolheu right_join? Neste caso, nao é o mais apropriado. Tente de novo.")
  }
  fail(randomencouragement())
})
```

<div class="exercise-box"> 

LEFT OFF HERE

Exercício: Utilise um join apropriado para combinar o resultado do exercicio passado com a tabela person_stat, para obter uma lista completa hh_stat com listing com finalidade de criar uma nova lista completa de participantes que inclui o estado de entrevista de agregado familiar correspondente.

```{r, merge16, exercise=TRUE, echo=TRUE, exercise.eval=FALSE}
listing |> ___(hh_stat)             
```

</div>

```{r merge16-check}
grade_this({
  if(identical(.result, left_join(listing, hh_stat))) {
    pass("Certo! O join apropriado e 'left_join' porque queremos a lista completa de pessoas. Neste caso, o inner_join tambem ia dar certo, sendo que o agregado de cada pessoa tem estado na tabela de hh_stat")
  }
  if(identical(.result, right_join(listing, hh_stat))) {
    fail("Parece que escolheu right_join? Neste caso, nao é o mais apropriado. Tente de novo.")
  }
  fail(randomencouragement())
})
```





## Recursos adicionais

Parabens! Se chegou até aqui quer dizer que conseguiu completar o tutorial. Esta convidado para continuar a sua aprendizagem.

#### Tutoriais adicionais neste série:

[Tutorial base R (Pt)](https://peteryoung.shinyapps.io/tutorial-base-R)  
[Tutorial base R adicional (Pt)](https://peteryoung.shinyapps.io/tutorial-more-base-R)  
[Tutorial tidy R (Pt)](https://peteryoung.shinyapps.io/tutorial-tidy-R)  
[Tutorial tidy R adicional (Pt)](https://peteryoung.shinyapps.io/tutorial-more-tidy-R)  

#### Aqui estão alguns recursos adicionais para aprender mais sobre R:  

[Receitas de R (En)](https://posit.cloud/learn/recipes)  
[R para usuários de Excel (En)](https://rstudio-conf-2020.github.io/r-for-excel/)  
[Livro introdutório sobre R (En, Pt)](https://pedropark99.github.io/Introducao_R/)  
[Livro sobre R para epidemiologia (En, Pt)](https://www.epirhandbook.com/pt/index.pt.html)  
[Tutoriais sobre R para epidemiologia (En, Fr, Es, Pt)](https://www.appliedepi.org/)  
[R Crash Course (En)](https://r-crash-course.github.io/01-rstudio-intro/)  
[Posit Cloud (En)](https://posit.cloud)  

Específicamente sobre o tidyverse:

[R for data science (En)](https://www.tidyverse.org/learn/)  
[ggplot2: elegant graphics for data analysis (En)](https://ggplot2-book.org/)

