---
title: "Tutorial: mais base R"
output: 
  learnr::tutorial:
    progressive: true
    allow_skip: true
    language: pt
runtime: shiny_prerendered
description: >
  Aprender algumas noções básicas do base R. Estes exercícios acompanham um curso sobre R feito no Instituto Nacional de Saúde, Marracuene, Moçambique em 2025.
---

```{r setup, include=FALSE}
library(learnr)
library(gradethis)

knitr::opts_chunk$set(echo = FALSE)
gradethis::gradethis_setup()

randompraise <- function() {
  praise <- c("Uau!", "Parabéns, você acertou!", "Agora sim!", "Está certo.", "Claro que sim!", "Eu sabia que ia conseguir!", "Impressionante!", "Fantástico")
  praise[runif(1, 1, length(praise))]
}

randomencouragement <- function() {
  encouragement <- c("Tente mais uma vez", "Tente de novo, consegues!", "Não desiste, tenta outra vez!", "Ainda não", "Reveja a resposta e tenta outra vez!", "Volte a tentar!", "Quase, tente outra vez", "Pense um pouco e tenta de novo")
  encouragement[runif(1, 1, length(encouragement))]
}

provs <- c("Maputo Cidade", "Maputo Provincia", "Gaza", "Inhambane")
pops <- c(1130319, 2390673, 1465802, 1564289)
f <- data.frame(provincia = provs, pop = pops)

```

```{r logo, echo=FALSE, results='asis'}

htmltools::tags$style(HTML("
  h1 {
    color: navy;
  }
  h2 {
    color: navy;
  }
  .logo-top-right {
    float: right;
    top: 10px;
    right: 10px;
    width: 150px;
    max-width: 25vw;
  }
  .exercise-box {
    background-color: #f1f8ff;
    border-left: 4px solid #2196F3;
    padding: 10px;
    margin: 15px 0;
    font-style: italic;
    border-radius: 4px;
  }
  .observation-box {
    background-color: #fff8e1;
    border-left: 4px solid #f9a825;
    padding: 10px;
    margin: 15px 0;
    font-style: italic;
    border-radius: 4px;
  }
"))

htmltools::tags$img(src = "https://peter.mayfirst.org/wp-content/uploads/2025/07/logo-small.png", class = "logo-top-right")

```

## Seja bem-vindo!

Este tutorial foi desenvolvido para dar seguimento ao curso sobre uso de R para analisar dados de inquéritos populacionais, a ser apresentado no Instituto Nacional de Saúde de Moçambique. 

### 

Neste tutorial, poderá completar alguns exercícios para reforçar conceitos tais como:

* Operações lógicas
* Bases de dados

## Operações lógicas

Os operadores lógicas no R são: `&, |, !, ==, !=, <, >, <=, >=`. Estes operadores são usados para comparar valores lógicos e retornar um valor lógico (TRUE - verdadeiro, ou FALSE - falso). O significado de cada um:

* `&` e
* `|` ou
* `!` negação

Por exemplo, a expressão `A & B` é TRUE se A e B ambos são TRUE, caso contrário é FALSE.  `A | B` é TRUE se ou A ou B é TRUE, caso contrário e FALSE, etc. O `!` nega ou inverte o valor de qualquer expressão lógica, por exemplo `!TRUE` é FALSE é `!FALSE` é TRUE.

No caso de comparação que envolve um vector, o resultado seria um vector de valores lógicos.

Alguns exemplos de expressões lógicas:

```{r, echo=TRUE}
A <- TRUE
B <- FALSE
A & B
A | B
!A
```

Agora com vectores:

```{r, echo=TRUE}
A <- c(T, F) # podem ser abreviados TRUE (T) ou FALSE (F), embora corre risco de confudir com variáveis com mesmo nome
B <- c(T, T)
A & B
A | B
!A
```

<div class="exercise-box">
Exercício: A expressão abaixo produz TRUE se ou A ou B ou ambos sejam TRUE. Altere para dar TRUE somente se ambos sejam TRUE. 

```{r logic1, exercise=TRUE, exercise.preload=TRUE}
A <- TRUE
B <- FALSE
C <- A | B
C
```
</div>
```{r logic1-check}
grade_this({
  if(identical(.result, FALSE)) {
    pass(randompraise())
  }
  fail(randomencouragement())
})
```

<div class="exercise-box">
Exercício: A expressão abaixo produz TRUE se ou A é B sejam ambos TRUE. Altere para dar TRUE mesmo se somente um deles seja TRUE. 

```{r logic2, exercise=TRUE, exercise.preload=TRUE}
A <- c(TRUE, TRUE)
B <- c(TRUE, FALSE)
C <- A & B
C
```
</div>
```{r logic2-check}
grade_this({
  if(identical(.result, c(TRUE, TRUE))) {
    pass(randompraise())
  }
  fail(randomencouragement())
})
```

## Operadores de comparação

Os operadores de comparação são `==, !=, <, >, <=, >=`. Estes operadores são usados para comparar valores e retornar um (ou mais) valor(es) lógico(s) (TRUE - verdadeiro, ou FALSE - falso). O significado de cada um:

* `==` igualdade
* `!=` não igualdade
* `<, >, <=, >=` menor, maior, menor ou igual, maior ou igual que

Os operadores de comparação `==, !=, <, >, <=, >=` podem ser usados para fazer comparações de números (ou vectores de números)

```{r, echo=TRUE}
X <- 100
Y <- 200
X > Y
X == Y
X != Y
X >= X
Y <= Y
```

<div class="exercise-box">
Exercício: Alterar o código abaixo para guardar o resultado de avaliar se X *não* é maior que Y.
```{r logic3, exercise=TRUE}
X <- 1000
Y <- 100
C <- X > Y
C
```
</div>
```{r logic3-check}
grade_this({
  if(identical(.result, FALSE)) {
    pass("Exactamente! Notou que há duas maneiras de testar? Pode fazer `C <- !(X>Y)` ou `C <- (X<=Y)`.")
  }
  fail(randomencouragement())
})
```

Os operadores também podem ser usado para comparar vectores:

```{r, echo=TRUE}
X <- c(100, 1000)
Y <- c(500, 500)
X > Y
X == Y
X != Y
X >= X
Y <= Y
```

<div class="exercise-box">
Exercício: Completar o código abaixo (preenchendo os ___) para guardar o resultado de calcular quántos dos elementos de Y são iguais aos do X.
```{r logic4, exercise=TRUE}
X <- c(1, 1, 0)
Y <- c(0, 1, 0)
C <- X ___ Y
___(C)
```
</div>

```{r logic4-hint-1}
# **Dica:** no tutorial anterior (base R) veemos que podemos somar o 
# conteudo de um vector com sum():
S <- sum(C)
```

```{r logic4-hint-2}
# **Dica:** neste caso, sum() vai considerar TRUE como 1 e FALSE 
# como 0, assim, o somatório do vector vai dar o número de elementos 
# que são iguais:
sum(TRUE, FALSE) == 1
```

```{r logic4-check}
grade_this({
  if(identical(.result, 2)) {
    pass(randompraise())
  }
  fail(randomencouragement())
})
```

Os operadores de comparação podem também ser usados com valores lógicos:

```{r, echo=TRUE}
A <- TRUE
B <- FALSE
A == B
A != B
A > B   # TRUE > FALSE
```

Similar aos operadores lógicos, produzem vectores quando apresentados com um ou mais vectores.

```{r, echo=TRUE}
A <- c(T, F) # podem ser abreviados TRUE (T) ou FALSE (F), embora corre risco de confudir com variáveis com mesmo nome
B <- c(T, T)
A == B
A != B
```

Portanto é ariscado usar assim num contexto que precisa de um só valor de resultado. Neste caso, tem funções especiais para garantir um resultado único:

```{r, echo=TRUE}
A <- c(TRUE, TRUE)
B <- c(TRUE, FALSE)
A == B               # resultado é um vector

identical(A, B)      # resultado é um único valor (senpre)
```

No futuro, vamos ver situações onde esta diferença seja importante tomar em conta.

No tutorial anterior (base R), vimos um data frame com dados de inquérito populacional:
```{r, echo=TRUE}
str(f)
```

Podemos usar os operadores de comparação para filtrar os dados. Por exemplo, para encontrar todos as províncias que tem população maior que 2 milhões no data frame df:

```{r, echo=TRUE}
i <- f$pop > 2000000
i
```

A operação foi vectorizada, e portanto o resultado e um vector, indicando para cada elemento (ou seja, cada população provincial), qual é o resultado da comparação com o valor de 2 milhões.

Podemos usar este restultado para obter os nomes das províncias que tem população maior que 2 milhões:
```{r, echo=TRUE}
i <- f$pop > 2000000
f$provincia[i]

# na verdade nem precisamos de criar a variável i, podemos fazer a operação diretamente:
f$provincia[f$pop > 2000000]
```

<div class="exercise-box">Exercício: qual é o total populacional das províncias com população menor que 2 milhões?

```{r logic5, exercise=TRUE, echo=TRUE}
```

```{r logic5-hint-1}
i <- f$pop < 2000000 # cria um vector lógico
```
```{r logic5-hint-2}
i <- f$pop < 2000000 # cria um vector lógico
f$pop[i]
```

```{r logic5-solution, exercise.reveal_solution = TRUE}
i <- f$pop < 2000000 # cria um vector lógico
f$pop[i]
sum(f$pop[i])
sum(f$pop[f$pop < 2000000]) # alternativa abreviada
```

```{r logic5-check}
grade_this({
  if(identical(.result, 4160410)) {
    pass(randompraise())
  }
  fail(randomencouragement())
})
```

</div>

Podemos também fazer expressões lógicas com números, más, as vezes é difícil prever o comportamento. 

```{r, echo=TRUE}
1 == TRUE
identical(1, TRUE)    
```
FALSE! Embora '==' compara o valor de dois objectos, `identical()` compara o valor e o tipo (classe) dos objectos.

```{r, echo=TRUE}         
identical(as.logical(1), TRUE) # TRUE
0 == FALSE
-2 == TRUE
as.logical(-2) == TRUE         # TRUE! 
```

Neste último caso, as.logical(-2) converteu -2 em TRUE, porque qualquer número diferente de zero é considerado TRUE.

Por isso, devemos ter cuidado quando tratar números como se fossem valores lógicos.

### Ordem de operações

Os operadores são avaliadas em ordem de prioridade, assim:

* `^`                       # primeiro os aritméticos
* `*, /`
* `+, -`
* `>, <, ==, >=, <=, !=`    # depois, os de comparação
* `!`                       # finalmente, os lógicos
* `&`
* `|`

Portanto, a expressão `FALSE & FALSE | TRUE` e avaliado como `(FALSE & FALSE) | TRUE` (verdadeiro):

```{r, echo=TRUE}
FALSE & FALSE | TRUE
(FALSE & FALSE) | TRUE
FALSE & (FALSE | TRUE) # podemos alterar a ordem de avaliação com parens
```

<div class="exercise-box">
Altere a expressão abaixo apra garantir que a primeira parte (adição) seja avaliada antes da segunda (multiplicação).
```{r logic7, exercise=TRUE}
X <- 100
Y <- 2
Z <- 3
X + Y * Z
```
</div>

```{r logic7-check}
grade_this({
  if(identical(.result, 306)) {
    pass(randompraise())
  }
  fail("Tente de novo. Usou os () para agrupar os resultados?")
})
```

### Promoção

Quando usar uma expressão lógica num contexto que espera um número, é convertido automaticamente em valor numérico. TRUE é convertido em 1, e FALSE em 0. Isto chamamos 'promoção'. 

```{r, echo=TRUE}
X <- TRUE
typeof(X)
Y <- X*3
typeof(Y)
Y > 3
typeof(Y > 3)
Y>3*4
```

<div class="observation-box">
Obs: Este tipo de conversão também acontece quando incluir valores com tipos diferentes num vector.
</div>

## Recursos adicionais

[Tutorial base R (Pt)](https://peteryoung.shinyapps.io/tutorial-base-R)
[Tutorial base R adicional (Pt)](https://peteryoung.shinyapps.io/more-tutorial-base-R)
[Tutorial tidy R (Pt)](https://peteryoung.shinyapps.io/tutorial-tidy-R)

Aqui estão alguns recursos adicionais para aprender mais sobre R:  

[Receitas de R (En)](https://posit.cloud/learn/recipes)
[R para usuários de Excel (En)](https://rstudio-conf-2020.github.io/r-for-excel/)  
[Livro introdutório sobre R (En, Pt)](https://pedropark99.github.io/Introducao_R/)  
[Livro sobre R para epidemiologia (En, Pt)](https://www.epirhandbook.com/pt/index.pt.html)  
[Tutoriais sobre R para epidemiologia (En, Fr, Es, Pt)](https://www.appliedepi.org/)  
[R Crash Course (En)](https://r-crash-course.github.io/01-rstudio-intro/)  
[Posit Cloud (En)](https://posit.cloud)  
