---
title: "Tutorial: mais base R"
output: 
  learnr::tutorial:
    progressive: true
    allow_skip: true
    language: pt
runtime: shiny_prerendered
description: >
  Aprender algumas noções básicas do base R. Estes exercícios acompanham um curso sobre R feito no Instituto Nacional de Saúde, Marracuene, Moçambique em 2025.
---

```{r setup, include=FALSE}
library(learnr)
library(gradethis)

knitr::opts_chunk$set(echo = FALSE)
gradethis::gradethis_setup()

randompraise <- function() {
  praise <- c("Uau!", "Parabéns, você acertou!", "Agora sim!", "Está certo.", "Claro que sim!", "Eu sabia que ia conseguir!", "Impressionante!", "Fantástico")
  praise[runif(1, 1, length(praise))]
}

randomencouragement <- function() {
  encouragement <- c("Tente mais uma vez", "Tente de novo, consegues!", "Não desiste, tenta outra vez!", "Ainda não", "Reveja a resposta e tenta outra vez!", "Volte a tentar!", "Quase, tente outra vez", "Pense um pouco e tenta de novo")
  encouragement[runif(1, 1, length(encouragement))]
}

provs <- c("Maputo Cidade", "Maputo Provincia", "Gaza", "Inhambane")
pops <- c(1130319, 2390673, 1465802, 1564289)
f <- data.frame(provincia = provs, pop = pops)

sexo <- c("F", "F", "M", "M", "M", NA, "F")
idade <- c("10-19", "10-19", "30-39", "40-49", NA, "50+", "30-39")
g <- data.frame(sexo, idade)
```

```{r logo, echo=FALSE, results='asis'}

htmltools::tags$style(HTML("
  h1 {
    color: navy;
  }
  h2 {
    color: navy;
  }
  .logo-top-right {
    float: right;
    top: 10px;
    right: 10px;
    width: 150px;
    max-width: 25vw;
  }
  .exercise-box {
    background-color: #f1f8ff;
    border-left: 4px solid #2196F3;
    padding: 10px;
    margin: 15px 0;
    font-style: italic;
    border-radius: 4px;
  }
  .observation-box {
    background-color: #fff8e1;
    border-left: 4px solid #f9a825;
    padding: 10px;
    margin: 15px 0;
    font-style: italic;
    border-radius: 4px;
  }
"))

htmltools::tags$img(src = "https://peter.mayfirst.org/wp-content/uploads/2025/07/logo-small.png", class = "logo-top-right")

```

## Seja bem-vindo!

Este tutorial foi desenvolvido para dar seguimento ao curso sobre uso de R para analisar dados de inquéritos populacionais, a ser apresentado no Instituto Nacional de Saúde de Moçambique. 

### 

Neste tutorial, poderá completar alguns exercícios para reforçar conceitos tais como:  


* Operações lógicas  
* Operadores de comparação  
* Sequências  
* Manipulação de strings  
* Resumo estatístico básico

## Operações lógicas

Os operadores lógicas no R são: `&, |, !, ==, !=, <, >, <=, >=`. Estes operadores são usados para comparar valores lógicos e retornar um valor lógico (TRUE - verdadeiro, ou FALSE - falso). O significado de cada um:

* `&` e
* `|` ou-
* `!` negação

Por exemplo, a expressão `A & B` é TRUE se A e B ambos são TRUE, caso contrário é FALSE.  `A | B` é TRUE se ou A ou B é TRUE, caso contrário e FALSE, etc. O `!` nega ou inverte o valor de qualquer expressão lógica, por exemplo `!TRUE` é FALSE é `!FALSE` é TRUE.

No caso de comparação que envolve um vector, o resultado seria um vector de valores lógicos.

Alguns exemplos de expressões lógicas:

```{r, echo=TRUE}
A <- TRUE
B <- FALSE
A & B
A | B
!A
```

Agora com vectores:

```{r, echo=TRUE}
A <- c(T, F) # podem ser abreviados TRUE (T) ou FALSE (F), embora corre risco de confudir com variáveis com mesmo nome
B <- c(T, T)
A & B
A | B
!A
```

<div class="exercise-box">
Exercício: A expressão abaixo produz TRUE se ou A ou B ou ambos sejam TRUE. Altere para dar TRUE somente se ambos sejam TRUE. 

```{r logic1, exercise=TRUE, exercise.preload=TRUE}
A <- TRUE
B <- FALSE
C <- A | B
C
```
</div>
```{r logic1-check}
grade_this({
  if(identical(.result, FALSE)) {
    pass(randompraise())
  }
  fail(randomencouragement())
})
```

<div class="exercise-box">
Exercício: A expressão abaixo produz TRUE se ou A é B sejam ambos TRUE. Altere para dar TRUE mesmo se somente um deles seja TRUE. 

```{r logic2, exercise=TRUE, exercise.preload=TRUE}
A <- c(TRUE, TRUE)
B <- c(TRUE, FALSE)
C <- A & B
C
```
</div>
```{r logic2-check}
grade_this({
  if(identical(.result, c(TRUE, TRUE))) {
    pass(randompraise())
  }
  fail(randomencouragement())
})
```

## Operadores de comparação

Os operadores de comparação são `==, !=, <, >, <=, >=`. Estes operadores são usados para comparar valores e retornar um (ou mais) valor(es) lógico(s) (TRUE - verdadeiro, ou FALSE - falso). O significado de cada um:

* `==` igualdade
* `!=` não igualdade
* `<, >, <=, >=` menor, maior, menor ou igual, maior ou igual que

Os operadores de comparação `==, !=, <, >, <=, >=` podem ser usados para fazer comparações de números (ou vectores de números)

```{r, echo=TRUE}
X <- 100
Y <- 200
X > Y
X == Y
X != Y
X >= X
Y <= Y
```

<div class="exercise-box">
Exercício: Alterar o código abaixo para guardar o resultado de avaliar se X *não* é maior que Y.
```{r logic3, exercise=TRUE}
X <- 1000
Y <- 100
C <- X > Y
C
```
</div>
```{r logic3-check}
grade_this({
  if(identical(.result, FALSE)) {
    pass("Exactamente! Notou que há duas maneiras de testar? Pode fazer `C <- !(X>Y)` ou `C <- (X<=Y)`.")
  }
  fail(randomencouragement())
})
```

Os operadores também podem ser usado para comparar vectores:

```{r, echo=TRUE}
X <- c(100, 1000)
Y <- c(500, 500)
X > Y
X == Y
X != Y
X >= X
Y <= Y
```

<div class="exercise-box">
Exercício: Completar o código abaixo (preenchendo os ___) para guardar o resultado de calcular quántos dos elementos de Y são iguais aos do X.
```{r logic4, exercise=TRUE}
X <- c(1, 1, 0)
Y <- c(0, 1, 0)
C <- X ___ Y
___(C)
```
</div>

```{r logic4-hint-1}
# **Dica:** no tutorial anterior ([base R (Pt)] (https://peteryoung.shinyapps.io/tutorial-base-R)) veemos que podemos 
# somar o conteudo de um vector com sum():
S <- sum(C)
```

```{r logic4-hint-2}
# **Dica:** neste caso, sum() vai considerar TRUE como 1 e FALSE 
# como 0, assim, o somatório do vector vai dar o número de elementos 
# que são iguais:
sum(TRUE, FALSE) == 1
```

```{r logic4-check}
grade_this({
  if(identical(.result, 2)) {
    pass(randompraise())
  }
  fail(randomencouragement())
})
```

Os operadores de comparação podem também ser usados com valores lógicos:

```{r, echo=TRUE}
A <- TRUE
B <- FALSE
A == B
A != B
A > B   # TRUE > FALSE
```

Similar aos operadores lógicos, produzem vectores quando apresentados com um ou mais vectores.

```{r, echo=TRUE}
A <- c(T, F) # podem ser abreviados TRUE (T) ou FALSE (F), embora corre risco de confudir com variáveis com mesmo nome
B <- c(T, T)
A == B
A != B
```

Portanto é ariscado usar assim num contexto que precisa de um só valor de resultado. Neste caso, tem funções especiais para garantir um resultado único:

```{r, echo=TRUE}
A <- c(TRUE, TRUE)
B <- c(TRUE, FALSE)
A == B               # resultado é um vector

identical(A, B)      # resultado é um único valor (senpre)
```

No futuro, vamos ver situações onde esta diferença seja importante tomar em conta.

No tutorial anterior ([base R (Pt)](https://peteryoung.shinyapps.io/tutorial-base-R)
), vimos um data frame com dados demográficos:
```{r, echo=TRUE}
str(f)
```

Podemos usar os operadores de comparação para filtrar os dados. Por exemplo, para encontrar todos as províncias que tem população maior que 2 milhões no data frame df:

```{r, echo=TRUE}
i <- f$pop > 2000000
i
```

A operação foi vectorizada, e portanto o resultado e um vector, indicando para cada elemento (ou seja, cada população provincial), qual é o resultado da comparação com o valor de 2 milhões.

Podemos usar este restultado para obter os nomes das províncias que tem população maior que 2 milhões:
```{r, echo=TRUE}
i <- f$pop > 2000000
f$provincia[i]

# na verdade nem precisamos de criar a variável i, podemos fazer a operação diretamente:
f$provincia[f$pop > 2000000]
```

<div class="exercise-box">Exercício: qual é o total populacional das províncias com população menor que 2 milhões?

```{r logic5, exercise=TRUE, echo=TRUE}
```

```{r logic5-hint-1}
i <- f$pop < 2000000 # cria um vector lógico
```
```{r logic5-hint-2}
i <- f$pop < 2000000 # cria um vector lógico
f$pop[i]
```

```{r logic5-solution, exercise.reveal_solution = TRUE}
i <- f$pop < 2000000 # cria um vector lógico
f$pop[i]
sum(f$pop[i])
sum(f$pop[f$pop < 2000000]) # alternativa abreviada
```

```{r logic5-check}
grade_this({
  if(identical(.result, 4160410)) {
    pass(randompraise())
  }
  fail(randomencouragement())
})
```

</div>

Podemos também fazer expressões lógicas com números, más, as vezes é difícil prever o comportamento. 

```{r, echo=TRUE}
1 == TRUE
identical(1, TRUE)    
```
FALSE! Embora '==' compara o valor de dois objectos, `identical()` compara o valor e o tipo (classe) dos objectos.

```{r, echo=TRUE}         
identical(as.logical(1), TRUE) # TRUE
0 == FALSE
-2 == TRUE
as.logical(-2) == TRUE         # TRUE! 
```

Neste último caso, as.logical(-2) converteu -2 em TRUE, porque qualquer número diferente de zero é considerado TRUE.

Por isso, devemos ter cuidado quando tratar números como se fossem valores lógicos.

### Ordem de operações

Os operadores são avaliadas em ordem de prioridade, assim:

* `^`                       # primeiro os aritméticos
* `*, /`
* `+, -`
* `>, <, ==, >=, <=, !=`    # depois, os de comparação
* `!`                       # finalmente, os lógicos
* `&`
* `|`

Operadores em linhas subsequentes são avaliados depois dos operadores que vem em linhas anteriores. Operadores na mesma linha, como `*` e `/`, são avaliados da esquerda para a direita.

Portanto, a expressão `TRUE | FALSE & FALSE` e avaliado como `TRUE | (FALSE & FALSE)` (verdadeiro), e não como `(TRUE | FALSE) & FALSE` (falso).:

```{r, echo=TRUE}
FALSE & FALSE | TRUE
(FALSE & FALSE) | TRUE
FALSE & (FALSE | TRUE) # podemos alterar a ordem de avaliação com parens
```

<div class="exercise-box">
Altere a expressão abaixo apra garantir que a primeira parte (adição) seja avaliada antes da segunda (multiplicação).
```{r logic7, exercise=TRUE}
X <- 100
Y <- 2
Z <- 3
X + Y * Z
```
</div>

```{r logic7-check}
grade_this({
  if(identical(.result, 306)) {
    pass(randompraise())
  }
  fail("Tente de novo. Usou os () para agrupar os resultados?")
})
```

### Promoção

Quando usar uma expressão lógica num contexto que espera um número, é convertido automaticamente em valor numérico. TRUE é convertido em 1, e FALSE em 0. Isto chamamos 'promoção'. 

```{r, echo=TRUE}
X <- TRUE
typeof(X)
Y <- X*3
typeof(Y)
Y > 3
typeof(Y > 3)
Y>3*4
```

<div class="observation-box">
Obs: Este tipo de conversão também acontece quando incluir valores com tipos diferentes num vector.
</div>

<div class="exercise-box">

```{r promotion-1-quiz, echo=FALSE}
question("Qual e o tipo desta expressão? 3*TRUE",
         answer("numérico", correct = TRUE),
         answer("lógico"),
         answer("carácter"),
         answer("NA"))
```

</div>

## Dados em falta

A gestão apropriada de dados em falta (ou missing, em inglês) e um tópico complexo. No entanto, para este tutorial, vamos concentrar em alguns aspectos operacionais sobre o comportamento de operadores e funções quando enfrentados com dados em falta, e como detectar e manipula-los.

O símbolo no R para um valor em falta é `NA`. O `NA` indica a ausencia de uma observação. A maioria das funções consideram o resultado de qualquer operação que envolve `NA` também `NA`. Isto e lógico, por exemplo qual seria o resultado de somar 10 com um valor desconhecido? É desconhecido!

```{r na, echo=TRUE}
X <- NA
Y <- 100
Z <- NA
X > Y
X == Y
X == Z
```

Este último exemplo pode ser sorprendente, mas se pensarmos um pouco, podemos concordar que não se deve considerar dois variáveis com valores desconhecidos como iguais. Nada indica que a idade de duas pessoas que desconhecemos seja a mesma, simplesmente não a sabemos, portanto, é `NA`.

NO exemplo a seguir, vamos usar a função `order()`, para testar como R ordena o `NA` em relação a outros valores.

```{r na2, echo=TRUE}
X <- c(30, 10, 20)
ord <- order(X)            # criar um vector de posições para reordenar X
ord
X[ord]
```

No exemplo acima, usamos a função `order()` para ordenar a variável X por ordem numérico (neste caso). O order não produz um vector reordenado, antes devolve as indices dos elementos reordenados. Por exemplo `order(c(30,10,20))` resulta em c(2,3,1) para indicar que primeiro vem o segundo elemento (10), depois a terceira (20) e por fim a primeira (30).

<div class="exercise-box">
Exercício: avalia a expressão `order(c(124, -30, 294, 30, 0))`.
```{r na2-quiz, echo=FALSE}
question("Qual e o resultado?",
         answer("FALSE"),
         answer("c(2, 5, 4, 1, 3)", correct=TRUE),
         answer("c(1, 2, 3, 4, 5)"),
         answer("c(-30, 0, 30, 124, 294)", message="Atenção, order devolve a ordem do vector e nao o vector reordenado"),
         allow_retry = TRUE)
```
Le a página de ajuda para `order()` antes de responder a pergunta a seguir.
```{r na2-quiz2, echo=FALSE}
question("No exemplo acima, como podemos inverter a ordem para ser decrescente em vez de crescente?",
         answer("-order(c(124, -30, 294, 30, 0))"),
         answer("order(-c(124, -30, 294, 30, 0))", message="Em algumas situações isto pode funcionar, mas nao aqui"),
         answer("order(c(124, -30, 294, 30, 0), decreasing=TRUE)", correct=TRUE),
         answer("Não tem como fazer.", message="Atenção, order devolve a ordem do vector e nao o vector reordenado"),
         allow_retry = TRUE)
```

</div>


```{r na3, echo=TRUE}
X <- c(1, NA, 2, Inf, -Inf)
is.na(X)
ord <- order(X)            # criar um vector de posições para reordenar X
ord
X[ord]
```

R considera que NA seja sempre maior que qualquer outro valor em termos de ordem, mesmo do infinito. No entanto, podemos alterar o comportamento de `order()` com a opção `na.last=FALSE`

```{r na4, echo=TRUE}
X <- c(1,2,3,NA)
is.na(X)
X[order(X, na.last=FALSE)]  # saltamos o passo de criar um vector de posições
sum(X)
sum(X[!is.na(X)])
sum(X, na.rm=TRUE)
mean(X, na.rm=TRUE)
```

Muitas funções no R possuiem opções para excluir os valores em falta do cálculo (na.rm, neste caso). Como podemos ver acima, o comportamento e igual a `func(Vec[!is.na(Vec)])`, mas e mais simples de entender o efeito desejado quando
usamos a opção `na.rm=TRUE`.

## Sequências
Podemos criar sequências de números com a função `seq()`, ou com o operador `:`, ou com a função `rep()`.

```{r seq, echo=TRUE}
seq(1, 10)          # sequência de 1 a 10
1:10                # sequência de 1 a 10
seq(1, 10, by = 2)  # sequência de 1 a 10, de 2 em 2
seq(1, 10, length.out = 5) # sequência de 1 a 10, com 5 elementos
rep(1, 5)          # repetir 1 cinco vezes
rep(c(1, 2), 3)    # repetir o vector c(1, 2) três vezes
rep(c(1, 2), each = 3) # repetir cada elemento do vector c(1, 2) três vezes
```
<div class="exercise-box">
Exercício: Alterar o código abaixo para criar uma sequência de números de 5 a 50, de 5 em 5.
```{r seq1, exercise=TRUE}
seq(5, 50)
```
</div>
```{r seq1-check}
grade_this({
  if(identical(.result, c(5, 10, 15, 20, 25, 30, 35, 40, 45, 50))) {
    pass(randompraise())
  }
  fail(randomencouragement())
})
```

<div class="observation-box">
Obs: O exemplo acima de `rep(c(1,2), each = 3)` é diferente de `rep(c(1,2), 3)`. No primeiro caso, cada elemento do vector é repetido três vezes, enquanto no segundo caso, o vector completo é repetido três vezes.
</div>

Podemos combinar as duas funções para criar vectores mais complexas, por exemplo, vamos criar uma lista das primeiras 3 letras maiusculas (A-C) repetido duas vezes, com cada elemento repetido 3 vezes.

```{r seq3, echo=TRUE}
LETTERS[rep(seq(1, 3), times=2, each=3)]
```

Usamos o vector predefinido LETTERS para converter os números nas letras correspondentes por posição no alfabeto. Conseguiu acompanhar a lógica?

<div class="exercise-box">
Exercício: Cria uma sequencia de 0-100 contando por 10, com cada elemento repetido 2 vezes.

```{r seq4, exercise=TRUE}
```
</div>
```{r seq4-check}
grade_this({
  if(identical(.result, rep(seq(0,100,by=10),each=2)))  {
    pass(randompraise())
  }
  fail(randomencouragement())
})
```


### reciclagem de vectores

O R recicla os elementos do vector mais curto para completar o comprimento do vector mais longo. Isto pode ser útil, mas também pode causar erros se não for intencional.

```{r, echo=TRUE}
x <- c(1, 2, 3)
y <- c(10, 20)
x + y               # y é reciclado para c(10, 20, 10)
x * y               # y é reciclado para c(10, 20, 10)
x + 1               # 1 é reciclado para c(1, 1, 1)
x * 2               # 2 é reciclado para c(2, 2, 2)
x + c(1, 2)        # c(1, 2) é reciclado para c(1, 2, 1)
x * c(1, 2)        # c(1, 2) é reciclado para c(1, 2, 1)
paste("Número", 1:3) # 1:3 é reciclado para c(1, 2, 3)
```

<div class="observation-box">
Obs: mais a frente vamos ver a função `paste()`, que junta dois strings de caracteres, em mais detalhe.
</div>

<div class="exercise-box">
Exercício: Alterar o código abaixo para criar um vector que repete os números 1, 2, 3, 4, 5 três vezes (ou seja, 1, 2, ...5, 1, 2, ...5, 1, 2, ...5).

```{r seq2, exercise=TRUE}
rep(1:5, each=3)
```
</div>
```{r seq2-check}
grade_this({
  if(identical(.result, c(1,2,3,4,5,1,2,3,4,5,1,2,3,4,5))) {
    pass(randompraise())
  }
  fail(randomencouragement())
})
```

## Manipulação de strings

As vezes queremos manipular (alterar, concatenar, dividir, etc) strings (textos). O R tem várias funções para fazer isto. Algumas das mais comuns são:

* `nchar(x)` - número de caracteres na string x
* `paste(...)` - concatenar strings
* `substr(x, start, stop)` - extrair uma sub-string de x, começando na posição start e terminando na posição stop
* `toupper(x)` - converter x para maiúsculas
* `tolower(x)` - converter x para minúsculas
* `grep(pattern, x)` - encontrar a posição de pattern em x
* `gsub(pattern, replacement, x)` - substituir pattern por replacement em x
* `strsplit(x, split)` - dividir x em partes, usando split como separador
* `sprintf(fmt, ...)` - formatar strings

Vamos conhecer e praticar algumas destas funções agora.

```{r, echo=TRUE}
x <- "Hello, World!"
nchar(x)               # número de caracteres
substr(x, 1, 5)       # extrair sub-string
toupper(x)            # converter para maiúsculas
tolower(x)            # converter para minúsculas
paste("Hello", "World", sep = ", ") # concatenar strings
paste0("Hello", ", ", "World")       # concatenar sem separador
strsplit(x, ",")       # dividir string
sprintf("O valor de pi é aproximadamente %.2f", pi) # formatar string
```

<div class="exercise-box">
Exercício: Alterar o código abaixo para usar a função substr() para extair a palavra "cão" da string x.
```{r string1, exercise=TRUE}
x <- "Quem não tem cão caça com gato"
```
</div>
```{r string1-check}
grade_this({
  if(identical(.result, "cão")) {
    pass(randompraise())
  }
  fail(randomencouragement())
})
```

<div class="exercise-box">
Exercício: Alterar o código abaixo para juntar as palavras com traços (-).
```{r string2, exercise=TRUE}
paste0("cão", "gato", "pássaro")
```
</div>
```{r string2-check}
grade_this({
  if(identical(.result, "cão-gato-pássaro")) {
    pass(randompraise())
  }
  fail(randomencouragement())
})
```

Podemos juntar o que aprendemos sobre sequencias com a função paste para criar sequencias de texto complicados. Por exemplo, podemos querer criar grupos etários para etiquetar o nosso factor sobre faixa etária, com valores de 0-9, 10-19, 20-29, 30-39, 40-49, 50+. Podemos fazer assim:

```{r string3, echo=TRUE}
low <- seq(0,40, by=10)
hi <- seq(9,49, by=10)
c(paste(low, hi, sep="-"), "50+")
c(paste(low, low+9, sep="-"), "50+") # obviar a necessidade de 'hi'
```

<div class="exercise-box">
Exercício: Utilise paste, seq e/ou rep para criar uma sequencia de grupos etárias de "0-14 anos", "15-24 anos", ... 
"65-74 anos", "75+ anos". 
```{r string4, exercise=TRUE}
```
</div>
```{r string4-check}
grade_this({
  if(identical(.result, c("0-14 anos", "15-24 anos", "25-34 anos", "35-44 anos", "45-54 anos", "55-64 anos", "65-74 anos", "75+ anos"))) {
    pass(randompraise())
  }
  fail(randomencouragement())
})
```

### busca e substituição

Várias funções de manipulação de strings usam expressões regulares (regex) para encontrar padrões em strings. As expressões regulares são uma linguagem especial para descrever padrões em texto.
Por exemplo, a função `grep()` pode ser usada para encontrar a posição de um padrão em um vector de strings:
```{r, echo=TRUE}
x <- c("cão", "gato", "pássaro")
grep("ão", x)          # encontrar padrão "ão"
grep("a", x)           # encontrar padrão "a"
grep("^c", x)          # encontrar strings que começam com "c"
grep("o$", x)          # encontrar strings que terminam com "o"
grep("z", x)           # encontrar padrão "z" (não existe)
grep("a", x, value = TRUE) # retornar os valores que correspondem ao padrão
grep("s+", x, value = TRUE) # encontrar padrão "s" repetido uma ou mais vezes
```

O símbolo `^` indica o início da string, e o símbolo `$` indica o fim da string. O símbolo `+` indica que o caractere anterior pode se repetir uma ou mais vezes. O símbolo `?` indica que o caractere anterior é opcional (pode aparecer zero ou uma vez). O símbolo `.` (ponto) indica qualquer caractere. 

Os `[]` (colchetes) indicam um conjunto de caracteres. Por exemplo, `[abc]` indica qualquer um dos caracteres a, b ou c. Podemos usar intervalos dentro dos colchetes, por exemplo, `[a-z]` indica qualquer letra minúscula, e `[0-9]` indica qualquer dígito.

<div class="observation-box">
Obs: Quando queremos incluir um caracter especial (como `^`, `$`, `.`, `*`, `+`, `?`, `(`, `)`, `[`, `]`, `{`, `}`, `|`, `\`) na expressão regular, devemos precedê-lo com uma barra invertida (`\`). No entanto, como a barra invertida também é um caracter especial em strings do R, devemos usar duas barras invertidas (`\\`) para representar uma única barra invertida na expressão regular.
</div>

```{r, echo=TRUE}
grep("...o", x, value = TRUE) # encontrar
y <- c("+258 81 243  524", "+258 88 243 567", "+258 89  243 567")
grep("^\\+258 8[1-7]", y, value = TRUE) # encontrar números de telefone que começam com +258 81 a +258 87
```

A função gsub(old, new, x) pode ser usada para substituir um padrão por outro em um vector de strings (o 'g' quer dizer global, ou seja, substituir todas as ocorrências do padrão):

```{r, echo=TRUE}
gsub("+258", "+27", x)      # substituir +258 com +27
gsub("24", "XX", x)          # substituir 24 com XX
gsub(" +", "-", x)        # substituir 1+ espaços com traço
```

<div class="exercise-box">
Exercício: Usar as funções acima para harmonizar o formato dos números de telefone no vector tels para terem o formato +258 XX-XXX-XXXX.

```{r string5, exercise=TRUE}
tels <- c("82 666 1234", "83 123-4598", "84.124.3423")
```
</div>
```{r string5-check}
grade_this({
  if(identical(.result, c("+258 82-666-1234", "+258 83-123-4598", "+258 84-124-3423"))) {
    pass(randompraise())
  }
  fail(randomencouragement())
})
```

## Resumo estatistico básico

Podemos usar funções básicas do R para calcular estatísticas descritivas de um vector numérico. Algumas das funções mais comuns são:  
* `mean(x)` - média  
* `median(x)` - mediana  
* `sd(x)` - desvio padrão  
* `var(x)` - variância  
* `min(x)` - valor mínimo  
* `max(x)` - valor máximo  
* `range(x)` - intervalo (mínimo e máximo)  
* `quantile(x, probs)` - quantis (por exemplo, `probs = c(0.25, 0.5, 0.75)` para os quartis)  
* `summary(x)` - resumo estatístico básico (mínimo, 1º quartil, mediana, média, 3º quartil, máximo)  

```{r, echo=TRUE}
x <- c(1, 2, 3, 4, 5, NA)
mean(x)                    # média (resultado e NA)
mean(x, na.rm = TRUE)      # média (ignorando NA)
```

Como vemos numa secção anterior, muitas funções tem a opção `na.rm = TRUE` para ignorar os valores em falta (NA) no cálculo. É importante usar esta opção quando sabemos que o vector pode conter NA, caso contrário o resultado será NA.

```{r, echo=TRUE}
median(x, na.rm = TRUE)    # mediana (ignorando NA)
sd(x, na.rm = TRUE)        # desvio padrão (ignorando NA)
var(x, na.rm = TRUE)       # variância (ignorando NA)
min(x, na.rm = TRUE)       # valor mínimo (ignorando NA)
range(x, na.rm = TRUE)     # intervalo (mínimo e máximo, ignorando NA)
quantile(x, probs = c(0.25, 0.5, 0.75), na.rm = TRUE) # quantis (ignorando NA)
summary(x, na.rm=TRUE)
```

## Tabulação

Podemos tabular dados de forma univariada, bivariada, ou mais variaveis.

* `table(x)` - tabela de frequências (para variáveis categóricas)  
* `prop.table(table(x))` - tabela de proporções (para variáveis categóricas) 
* `addmargins(table(x))` - tabela de frequências com totais marginais
* `table(x, y)` - tabela de contingência (para duas variáveis categóricas)

```{r, echo=TRUE}
sexo <- c("F", "F", "M", "M", "M", NA, "F")
idade <- c("10-19", "10-19", "30-39", "40-49", NA, "50+", "30-39")
table(idade)
table(sexo)
```

<div class="observation-box">
Obs: Diferente das funcoes acima, NA são excluidas por omissão das funções table() e prop.table(). Podemos incluir os NA com a opção useNA="ifany" ou useNA="always".
</div>

Podemos fazer tabelas cruzadas (bivariadas) com a função table(x, y), onde x e y são vectores de mesma longitud.

Embora podemos tabular os vectores directamente, é mais comum tabular variáveis dentro de um data frame. Vamos criar um data frame com as variáveis idade e sexo. 

```{r, echo=TRUE}
g <- data.frame(sexo, idade)
table(g$idade, g$sexo)                      
# incluir os NA
table(g$idade, g$sexo, useNA="ifany")       
# outra sintaxe
with(g, table(idade, sexo))                 
# proporcao da celula
with(g, prop.table(table(idade, sexo)))
```

<div class="observation-box">
Atenção! `prop.table()` precisa uma tabela como input. Não se pode fazer `prop.table(g$idade, g$sexo)` diretamente.
</div>

```{r, echo=TRUE}
# proporcao de linha
with(g, 
     prop.table(table(idade, sexo), 
                margin=1))                  
# proporcao de coluna
with(g, 
     prop.table(table(idade, sexo), 
                margin=2))                  
# converter em percentagem
with(g, 
     prop.table(table(idade, sexo), 
                margin=2)*100)  
# acrescentar os totais marginais
with(g, 
     addmargins(table(idade, sexo)))               
```

<div class="exercise-box">

Exercício: Usar as funções acima (table, prop.table, addmargins) para calcular a proporcao dos casos que tem dados em falta para idade no data frame `g` introduzido acima.

```{r stat, exercise=TRUE}
g
```
</div>
```{r stat-check}
grade_this({
  if(identical(.result, 1/7)) {
    pass(randompraise())
  }
  fail(randomencouragement())
})
```
```{r stat-hint-1}
# primeiro, queremos incluir os missings na tabela
with(g, table(idade, sexo, useNA="ifany"))
```
```{r stat-hint-2}
# depois, seria importante calcular a proporcao em cada celula
with(g, prop.table(table(idade, sexo, useNA="ifany")))
```
```{r stat-hint-3}
# finalmente, podemos usar a indexacao para obter o valor desejado
with(g, prop.table(table(idade, sexo, useNA="ifany")))[4,3]
```

## Recursos adicionais

Parabens! Se chegou até aqui quer dizer que conseguiu completar o tutorial. Esta convidado para continuar a sua aprendizagem.

#### Tutoriais adicionais neste série

[Tutorial base R (Pt)](https://peteryoung.shinyapps.io/tutorial-base-R)  
[Tutorial base R adicional (Pt)](https://peteryoung.shinyapps.io/tutorial-more-base-R)  
<!-- [Tutorial tidy R (Pt)](https://peteryoung.shinyapps.io/tutorial-tidy-R) -->


#### Recursos adicionais sobre R 

[Receitas de R (En)](https://posit.cloud/learn/recipes)  
[R para usuários de Excel (En)](https://rstudio-conf-2020.github.io/r-for-excel/)  
[Livro introdutório sobre R (En, Pt)](https://pedropark99.github.io/Introducao_R/)  
[Livro sobre R para epidemiologia (En, Pt)](https://www.epirhandbook.com/pt/index.pt.html)  
[Tutoriais sobre R para epidemiologia (En, Fr, Es, Pt)](https://www.appliedepi.org/)  
[R Crash Course (En)](https://r-crash-course.github.io/01-rstudio-intro/)  
[Posit Cloud (En)](https://posit.cloud)  


