---
title: "Tutorial: base R"
output: 
  learnr::tutorial:
    progressive: true
    allow_skip: true
    language: pt
runtime: shiny_prerendered
description: >
  Aprender algumas noções básicas do base R. Estes exercícios acompanham um curso sobre R feito no Instituto Nacional de Saúde, Marracuene, Moçambique em 2025.
---

```{js logo-js, echo=FALSE}
$(document).ready(function() {
  $('#header').parent().prepend('<div id=\"logo\"><img src=\"www/xxxxx.png\" style=\"position:absolute; top:0; right:0; padding:20px; height:120px\"></div>');
  $('#header').css('margin-right', '120px')
});
```



```{r setup, include=FALSE}
library(learnr)
#library(gradethis)

knitr::opts_chunk$set(echo = FALSE)
gradethis::gradethis_setup()

randompraise <- function() {
  praise <- c("Uau!", "Parabéns, você acertou!", "Agora sim!", "Está certo.", "Claro que sim!", "Eu sabia que ia conseguir!", "Impressionante!", "Fantástico")
  praise[runif(1, 1, length(praise))]
}

randomencouragement <- function() {
  encouragement <- c("Tente mais uma vez", "Tente de novo, consegues!", "Não desiste, tenta outra vez!", "Ainda não", "Reveja a resposta e tenta outra vez!", "Volte a tentar!", "Quase, tente outra vez", "Pense um pouco e tenta de novo")
  encouragement[runif(1, 1, length(encouragement))]
}

```

## Seja bem-vindo!

Este tutorial foi feito para acompanhar o curso sobre uso de R para analisar dados de inquéritos populacionais, a ser apresentado no Instituto Nacional de Saúde de Moçambique. 

### 

Neste tutorial, vai fazer exercícios para reforçar conceitos como:

* variáveis
* escalares
* vectores
* listas
* funções
* conjuntos de dados

## Ajuda no R

Tem várias maneiras de obter ajuda no R/Rstudio:

```{r help, echo=TRUE}
# ?ls
# help("ls")
# help("<-")
```

**Peça ajuda para a função sqrt (raiz-quadrado)**

```{r help2, exercise=TRUE}

```

## Variáveis 

### Valores escalares (scalars) 

Os 'valores escalares' são variáveis que so podem conter um único valor (um número, uma frase, etc). Alguns exemplos...

```{r criar-var, echo=TRUE}
x <- "hello world"        # um scalar de cadeia de letras (string)
x
y <- 30                   # um scalar de numero (integral)
y*100                     # expressão aritmética
y > 20                    # expressão lógica
y > Inf                   # Nada e > Infinito
y^2                       # y quadrado

```

Agora a sua vez.

*Exercício: criar uma variável z com valor de 40 / 4.*
*Obs: so devem comecar o nome das variáveis com letra, não com número ou símbolo*

```{r criar-variavel1, exercise=TRUE}
z <- 
z
```

```{r criar-variavel1-hint}
# podemos incluir operações como divisão quando criamos a variável
z <- 40 / 4
z
```

*Obs: se não ver o resultado da sua ação, deve incluir a variável sozinho numa linha para pedir o R mostrar o seu valor.*

*Exercício: criar uma variável numérica com valor de -100 e dividir por 10*


```{r criar-variavel2, exercise=TRUE, exercise.lines = 5}
z2 <- 

```

<div id="criar-variavel2-hint">
**Hint:** Tem cuidado de não esquecer o traço no "<-".
</div>

*Obs: so devem começar os nomes das variáveis com letra, não com número ou símbolo*

*Exercício: alterar a linha abaixo para confirmar se o valor da nova variável seja mais do que zero*

```{r criar-variavel3, exercise=TRUE, exercise.lines = 5}
z2 < 100

```

```{r criar-variavel3-hint}
# o número negativo se escreve com '-' antes do número, tem cuidado de incluir o "<-":
z2 > 0 

```

*Exercício: alterar a nova variável para que tenha o dobro do valor actual*

```{r criar-variavel4, exercise=TRUE, exercise.lines = 5}
z2 <- 

```

```{r criar-variavel4-hint}
# a variavel pode ser referido na expressão ao direito da seta
z2 <- z2 * 2 

```

## Vectores

Um vector é uma lista de elementos, todos com o mesmo tipo (número, cadeia de letras, etc). Podemos
criar vectores com a função c (c = combinar).

```{r vectors, echo=TRUE, include=TRUE}

z <- c(1, 10)             # vector de numeros
z

a <- c("hello", "world")  # vector de strings
a

b <- c(1, "world")        # se tentamos misturar...
b
```

No exemplo anterior, misturamos os tipos (número e string) o que resultou na conversão do número
em string.

*Exercício: criar um vector `vec` com os três primeiros números impares*

```{r vectors2, exercise=TRUE, exercise.eval=FALSE}
vec <- 

```

```{r vectors2-check}
grade_this({
  if(identical(.result, c(1,3,5))) {
    pass(randompraise())
  }
  fail(randomencouragement())
})
```

Podemos inspeccionar elementos com o operador de indexação `[`, seguido pela posição de interesse.

```{r vectors-indexing}

z[1]                      # inspeccao de elementos de um vector
a[2]                  

d <- c(z[1], a[2])        # criacao de um novo vector com elementos de outros

# Exercicio: criar um vector com tres elementos, os primeiros 3 numeros pares

```

*Exercício: inspecionar o segundo elemento do vector vec que criou no exercício anterior*

```{r prepare-vectors3}
vec <- c(1,3,5)
```

```{r vectors3, exercise=TRUE, exercise.setup = "prepare-vectors3"}
vec <- 

```

```{r vectors3-check}
grade_this({
  if(identical(.result, c(3))) {
    pass(randompraise())
  }
  fail(randomencouragement())
})

```

*Exercício: veja o que aconteça caso tentar escolher um elemento inexistente (por exemplo, o elemento zero, ou quarto elemento de um vector com três elementos)*
```{r vectors4, exercise=TRUE, exercise.setup = "prepare-vectors3", exercise.blanks = TRUE}
vec[___]

```

No exemplo anterior, notou que a resposta foi diferente para iten zero e iten >3? Verifique o tamanho do resultado com `length(vec[0])` ou `length(vec[9])`. São iguais?

```{r vector-quiz}
quiz(
  question("Qual e o cumprimento de vec[0]?",
    answer("0", correct = TRUE),
    answer("1"),
    answer("NA")
  ),
  question("Qual e o cumprimento de vec[9]?",
    answer("0"),
    answer("1", correct = TRUE),
    answer("NA")
  )
)
```

O vector com cumprimento = 0 se chama o vector nulo (ou vazio). 

*Exercício: podemos incluir os elementos de vectores em operações mais complexas. Multiplique o segundo elemento de `vec` por 10. *
```{r vectors5, exercise=TRUE, exercise.setup = "prepare-vectors3", exercise.blanks = TRUE}
vec

```

```{r vectors5-check}
grade_this({
  if(identical(.result, 30)) {
    pass(randompraise())
  }
  fail(randomencouragement())
})

```

## Funções

Existem muitas funções no R que podem ser predefinidas ou contribuidas através de pacotes criados pelos usuários.  A definição básica de uma função é que transforma algum *input* em *output*.

```{r funcoes1, echo=TRUE, include=TRUE, error=TRUE}

ls()                        # uso de funcoes predeterminadas
sqrt(4)                     # uma função pode ter argumentos, e pode produzir resultados
sqrt(4, 9)                  # algumas funcoes so aceitam um numero fixo de argumentos (um, no caso de sqrt)
is.na(100)                  # nao esta em falta
is.na(NA)                   # esta sim em falta
```

*Exercício: use a função sqrt para obter a raiz quadrada de 9*

```{r funcoes2, exercise=TRUE}
sqrt()
```

```{r funcoes2-check}
grade_this({
  if(identical(.result, 3)) {
    pass(randompraise())
  }
  fail(randomencouragement())
})
```

*Exercício: veja o que aconteça se chamar uma função sem argumentos nem parênteses*
```{r funcoes3, exercise=TRUE}
ls
```

Se chamar uma função sem parênteses (e sem argumentos), o R devolve o programa que implementa
a função (o código). Pode não precisar disto no entanto, e bom sabé-lo. se tentar correr uma função e
obter um monte de código em vez do resultado esperado, talvez esqueceu de incluir os parênteses.

Os elementos que passamos nos parenteses se chamam argumentos à função. Algumas funcoes aceitam vectores como argumentos:

```{r funcoes4, echo=TRUE, include=TRUE}
vec2 <- c(3, 4)
sum(vec2)                   # somar o conteudo do vector vec2
```

E outros aceitam mais do que um argumento, por exemplo `all.equal()` que compara os seus argumentos
e cofirma se são considerados iguais:

```{r funcoes5, echo=TRUE, include=TRUE}
b <- c(1, 5, 3)
d <- c(1, 5, 3)
all.equal(b, d)             # uso de funcoes com >1 argumentos
```

Podemos dispensar com a criação dos argumentos, e passar expressões directamente como os argumentos da função:

```{r funcoes6, echo=TRUE, include=TRUE}
all.equal(c(1, 5, 3), c(1, 5, 3))             

```

*Exercício: confirmar que dois quadrado e igual a menos dois quadrado com `all.equal()`*

```{r funcoes7, exercise=TRUE}
all.equal()
```

```{r funcoes7-solution}
all.equal(2*2, (-2)*(-2))
```

<div id="funcoes7-hint">
**Dica:** a ordem de operações privilegia a multiplicação sobre a adição ou subtração, portanto deve proteger o seu -2 com parenteses assim: (-2)
</div>

```{r funcoes7-check}
grade_this_code()
```

## Listas (e etiquetas)

Além dos vectores, nos quais todos os elementos têm o mesmo tipo, R tem 'listas' em que os elementos podem ter vários tipos. Não vamos usar listas com muita frequência, mas elas são convenientes para passar
opções complexas a funções, por exemplo, no tidyverse, então é importante saber o que são, e como criá-las.

```{r listas1, echo=TRUE, include=TRUE}

e <- list(1, "world")                       # uma lista com dois elementos, cada com o seu tipo
e
e[1]
e[2]
```

Anotamos que os resultados parecem um pouco extranhos, com `[[1]]` em vez de `[1]` para indicar a primeira posição. Mesmo
quando pedimos um elemento da lista com `[1]`, o resultado é uma nova lista com um elemento, por isso, continua a aparecer
`[[1]]` no resultado.

*Exercício: cria uma lista com 3 elementos de pelo menos 2 tipos diferentes. Inspeciona o segundo elemento.*

```{r listas2, exercise=TRUE}
```

As listas também aceitam ter nomes para os elementos. 

Pode ver que os `[[1]]` e `[[2]]` foram substituidos pelos nomes dados.

```{r listas3, echo=TRUE, include=TRUE}
e <- list(primeiro = 1, segundo = "world")  # uma lista com etiquetas (nomes)
e
names(e)                                    # ver os nomes (somente)
e["primeiro"]                               # podemos usar os nomes em vez das posicoes
```

*Exercício: criar uma lista com nomes. Cria uma lista com pelo menos 2 elementos, e atribua nomes aos elementos.*
```{r listas4, exercise=TRUE}
```

```{r listas4-check}
grade_this({
  if(is.list(.result)) {
    if(!is.null(names(.result))) {
      pass(randompraise())
    } else {
      fail("Está quase mas será que lembrou de por os nomes?")
    }
  } else {
    fail("Parece que esqueceu de criar uma lista? Tenta de novo")
  }
})
```

Quando temos uma lista já existente, podemos alterar os nomes, colocando `nomes()` no lado izquerdo da fórmula com `<-`.

```{r listas5, echo=TRUE, include=TRUE}
names(e) <- c("Pri", "Seg")                 # renomear os elementos
e
e[1]                  # o '[' e para indexar listas e vectores.
e["Seg"]              # outra alternativa quando tem etiqueta (nome)
```

Existe uma forma alternativa de aceder aos elementos por nome, com [$](https://www.rdocumentation.org/packages/base/versions/3.6.2/topics/Extract). Neste caso, o resultado e um elemento e não uma lista.

```{r listas6, echo=TRUE, include=TRUE}
e$Seg                 # uma alternativa quando o elemento tem etiqueta e usar '$'
```

```{r listas7-setup}
e <- list(primeiro = 1, segundo = "world")
```

*Exercício: alterar os nomes da lista `e`, e usar o primeiro nome para obter o valor do primeiro elemento.*

```{r listas7, exercise=TRUE, exercise.setup = "listas7-setup"}

```

```{r listas7-check}
grade_this({
  if(identical(.result, 1)) {
    pass(randompraise())
  }
  fail(randomencouragement())
})
```

Finalmente, se queremos obter um único elemento da lista e *nao* queremos que o resultado seja uma lista, similar ao que 
aconteça com `$`, podemos usar `[[]]`:

```{r lista8, echo=TRUE, include=TRUE}
e <- list(primeiro = 1, segundo = "world")
e
e[["primeiro"]]
```

## Conjuntos de dados

Agora vamos ver como criar e manipular 'data frames', que são tabelas de dados, similar a uma folha de cálculo mas com algumas diferenças importantes.  Também vamos aprender alguns métodos para ler um ficheiro com dados e guardar na memoria em forma de um data frame, para poder usar no R.

### Data frames 

Tem um diagrama aqui para ilustrar a estrutura de um data frame em termos de colunas (variáveis) e linhas (observações):

```{r data3a, echo=FALSE}
shiny::img(src = "https://peter.mayfirst.org/wp-content/uploads/2025/07/dataframes.png", alt = "A diagram illustrating how indexing a row and column of a data frame works", 
height = "300px")
```

Podemos usar [data.frame()](https://www.rdocumentation.org/packages/base/versions/3.6.2/topics/data.frame) para criar um novo data frame. Esta forma e conveniente para pequenos exemplos, mas não para dados mais complexos ou extensos.

```{r data1, echo=TRUE, include=TRUE}

provs <- c("Maputo Cidade", "Maputo Provincia", "Gaza", "Inhambane")
pops <- c(1130319, 2390673, 1465802, 1564289)
f <- data.frame(provincia = provs, pop = pops)
f
```

Temos algumas funções chaves para inspeccionar os data frames:

```{r data2, echo=TRUE}
str(f)                # descrever o objecto (same as Environment)
summary(f)            # resumir as variaveis
dim(f)                # dimensoes do objecto
```

A funçaõ [str()](https://www.rdocumentation.org/packages/utils/versions/3.6.2/topics/str) (estrutura) da um resumo abreviado da estrutura do data frame, como se fosse um dicionário de dados simples.  

[summary()](https://www.rdocumentation.org/packages/base/versions/3.6.2/topics/summary) faz uma analise rápida das variáveis numéricas.   

[dim()](https://www.rdocumentation.org/packages/base/versions/3.6.2/topics/dim) reporta as dimensões. Os data frames sempre tem dois dimensoes (linhas e colunas).

```{r data3, echo=TRUE, include=TRUE}
e <- c(1, 2, 3)
str(e)                # str também funciona com outros objectos
dim(e)                # mas dim somente funciona com arrays, matrices, data frames...
length(e)             # length sim funciona
length(f)             # também com data frames
```

### Indexing

"Indexing" refere ao metodo de ter aceso a um elemento segundo a sua posição no data frame.   
Np diagrama acima, pode ver a tercera coluna em azul e a segunda linha em vermelho. A posição `[2,3]` representa a interseção destes dois vertentes.

```{r data4, echo=TRUE, include=TRUE}
f[1,2]                # indexing - o item na primeira linha, segunda coluna
f[,1]                 # a 1a coluna
f[1,]                 # a 1a fila
```

```{r data5-setup, echo=TRUE, include=TRUE}

provs <- c("Maputo Cidade", "Maputo Provincia", "Gaza", "Inhambane")
pops <- c(1130319, 2390673, 1465802, 1564289)
f <- data.frame(provincia = provs, pop = pops)
f

```

*Exercício: utilize a indexação para somar a população de Inhambane e Maputo Província do data frame `f`.*
```{r data5, exercise=TRUE, exercise.setup = "data5-setup"}

```

```{r data5-check}
grade_this({
  if(identical(.result, 3954962)) {
    pass(randompraise())
  }
  fail(randomencouragement())
})
```
<div id="data5-hint">
**Dica:** Lembre que para aceder a linha X e coluna Y do data frame Z, pode usar Z[X,Y].
</div>

Tem muitas variações na especificação dos indices. 

Por exemplo, se queremos somente especificar a coluna e não a linha (porque queremos todas as linhas), podemos deixar o número de linha em branco.

```{r data7, echo=TRUE}
f[,1]
```

se somente colocamos um número, vai ser interpretado como o último indice, ou seja, a coluna.  Se deixamos em branco o primeiro número.

```{r data8, echo=TRUE}
f[1]                  # a 1a coluna (igual a f[,1])
```

Podemos incluir um vector em vez de um número para indicar múltiplo linhas ou colunas

```{r data9, echo=TRUE}
f[c(1,2),]            # as 1as duas filas
f[,c(1,2)]            # as 1as duas colunas (somente tem 2)
f[c(3,4),2]           # a 3a e 4a iten na segunda coluna
```

Podemos usar o operador `$` que vemos antes para aceder a uma variável por nome em lugar
da posição dela. E podemos combinar isto com `[]` para aceder a um elemento dentro da variável

```{r data10, echo=TRUE}
f$provincia           # aceder com nome
f$pop                  
f$pop[2]              # o segundo elemento do vector resultando de seleccionar a 
                      # variavel 'pop'
```

Agora a sua vez.
*Exercício: usar a indexeção numérica e por nome para obter o nome da tercera província no data frame f*
```{r data11, exercise=TRUE, exercise.setup = "data5-setup"}

```

## Recursos adicionais

[R para usuários de Excel (En)](https://rstudio-conf-2020.github.io/r-for-excel/)  
[Livro introdutório sobre R (En, Pt)](https://pedropark99.github.io/Introducao_R/)  
[Livro sobre R para epidemiologia (En, Pt)](https://www.epirhandbook.com/pt/index.pt.html)  
[Tutoriais sobre R para epidemiologia (En, Fr, Es, Pt)](https://www.appliedepi.org/)  
[R Crash Course (En)](https://r-crash-course.github.io/01-rstudio-intro/)  
[Posit Cloud (En)](https://posit.cloud)  
